ACORDAO-COMPLETO-2462612

ACÓRDÃO 18123/2021 ATA 37/2021 - SEGUNDA CÂMARA

VISTOS, relatados e discutidos estes autos de representação formulada pelo Presidente do Conselho Estadual de Defesa dos Direitos da Pessoa Humana de Mato Grosso (CDDPH) sobre os indícios de irregularidade a partir da prática de ato ilegal e lesivo ao patrimônio público por Ivanildo Teixeira Thomaz, como Superintendente Regional do Incra no Mato Grosso (Incra-MT) , diante da imissão de posse na área da Fazenda Araúna junto ao Município de Novo Mundo - MT;
ACORDAM os Ministros do Tribunal de Contas da União, reunidos em Sessão da 2ª Câmara, ante as razões expostas pelo Relator, em:
9.1. conhecer da presente representação por atender aos requisitos de admissibilidade previstos nos arts. 235 e 237, III, do RITCU, para, no mérito, assinalá-la como prejudicada, por perda de objeto, diante dos elementos de convicção até aqui obtidos pelo TCU;
9.2. promover o envio de ciência preventiva e corretiva, nos termos do art. 9º da Resolução TCU n.º 315, de 2020, para que, conjuntamente, o Incra-Sede e o Incra-MT adotem as medidas cabíveis para efetivamente acompanhar e promover o célere andamento dos correspondentes feitos judiciais com vistas a buscar a resolução das disputas e dos litígios sobre a legítima propriedade e posse da referida da Fazenda Araúna junto ao Município de Novo Mundo - MT, devendo informar o TCU sobre o andamento e o resultado dessas medidas nos respectivos relatórios anuais de gestão junto à correspondente prestação de contas ordinária do Incra;
9.3. enviar a cópia do presente Acórdão, com o Relatório e a Proposta de Deliberação, ao ora representante, para ciência, além do envio ao Incra-Sede e ao Incra-MT, para ciência e efetivo cumprimento do item 9.2 deste Acórdão; e 
9.4. promover o arquivamento do presente processo.

Representação formulada pelo presidente do Conselho Estadual de Defesa dos Direitos da Pessoa Humana de Mato Grosso (CDDPH) sobre os indícios de irregularidade pela prática de ato ilegal e lesivo ao patrimônio público por Ivanildo Teixeira Thomaz, como Superintendente da Superintendência Regional do Incra em Mato Grosso (Incra-MT), ante a imissão de posse na área da Fazenda Araúna junto ao Município de Novo Mundo  MT.

Segunda Câmara

3. Representante: Presidente do Conselho Estadual de Defesa dos Direitos da Pessoa Humana de Mato Grosso (CDDPH).

13.1. Ministros presentes: Bruno Dantas (Presidente), Augusto Nardes, Aroldo Cedraz e Raimundo Carreiro.
13.2. Ministros-Substitutos presentes: Marcos Bemquerer Costa e André Luís de Carvalho (Relator).

ANDRÉ DE CARVALHO

Trata-se de representação formulada pelo Presidente do Conselho Estadual de Defesa dos Direitos da Pessoa Humana de Mato Grosso (CDDPH) sobre os indícios de irregularidade a partir da prática de ato ilegal e lesivo ao patrimônio público por Ivanildo Teixeira Thomaz, como Superintendente Regional do Incra no Mato Grosso (Incra-MT) , diante da imissão de posse na área da Fazenda Araúna junto ao Município de Novo Mundo - MT.
2.	Após a análise final do feito, o Auditor Federal César Humberto Ferreira lançou o seu parecer conclusivo à Peça 107, com a anuência dos dirigentes da SecexAgroAmbiental (Peças 108 e 109) , nos seguintes termos:
" (...) Histórico
2.	A União, por meio do processo 2009.36.03.005949-8 (número atual 0005891-77.2009.4.01.3603) , ingressou Ação Reivindicatória para retomada da Fazenda Araúna, com extensão de 14.796,0823 hectares, localizada no município de Novo Mundo/MT que, por sua vez, encontra-se dentro da Gleba Nhandú (211.750.000 hectares) .
3.	Em setembro de 2019, o juiz da 1ª Vara da Justiça Federal de Sinop (MT) , sentenciou o processo 2009.36.03.005949-8, com decisão favorável à União, para reconhecer e declarar a propriedade da União sobre a Fazenda Araúna. Além disso, proferiu medida de antecipação de tutela para permitir a imissão da União na posse da área no prazo de 60 dias, decisão mantida pelo Tribunal Regional Federal da 1ª Região, no Agravo de Instrumento 1042096-81.2019.4.01.0000 e no Pedido de Efeito Suspensivo na Apelação 1035126-65.2019.4.01.0000.
4.	A realização dos procedimentos relacionados à imissão provisória da posse e pretensa ocupação das terras pela União corresponde aos fatos que deram azo à esta representação e serão a seguir tratados.
5.	Em exame inicial da representação (peça 3) , a unidade técnica observou que diversos documentos citados, a exemplo de normativos, memorandos, ofícios e pareceres não se encontravam acostados aos autos. Além disso, alguns documentos de autoria do Sr. Ivanildo Teixeira Thomaz indagavam ou responsabilizavam o Incra Sede. 
6.	Assim, antes mesmo de se avaliar as ações ou omissões porventura realizadas pelo superintendente do Incra SR-13, Sr. Ivanildo Teixeira Thomaz, quanto ao andamento da imissão de posse e implantação de assentamento na Fazenda Araúna, mostrou-se necessário solicitar aos órgãos responsáveis (SR-13, Incra Sede e Secretaria Estadual de Meio Ambiente - SEMA) , esclarecimentos sobre os relatos mencionados nos anexos da representação. 
7.	Nestes termos, foi realizada diligência com vistas a reunir e possibilitar análise mais acurada da situação encontrada. As respostas às diligências encontram-se acostadas às peças 14 a 105. Complementarmente aos arquivos citados, foram consultados documentos do TC Processo 028.238.2020-6, apenso a este, devido à similaridade do objeto das duas representações.
8.	Ainda como parte da visão geral, apresentam-se alguns importantes tópicos relacionados ao objeto representado e que serão considerados no exame técnico. 
Processos Conexos ou relacionados ao tema
TC Processo 028.238.2020-6 (Acórdão 11196/2020-TCU-Segunda Câmara) 
9.	Processo de representação com pedido de cautelar, impetrada pela Deputada Federal Rosa Neide Sandes de Almeida, de relatoria do Ministro André Luiz de Carvalho, a respeito de possíveis irregularidades relacionadas à prática de ato ilegal e lesivo ao patrimônio público, na gestão fundiária da terras públicas, sobretudo quanto à omissão dos representados no recebimento e destinação da área de terras pertencentes à União - Fazenda Araúna, situada na Gleba Nhandú, Município de Novo Mundo-MT, no contexto de ação reivindicatória em trâmite na 1ª Vara da Justiça Federal de Sinop-MT.
10. As principais irregularidades alegadas pela representante correspondem a: Tomada de decisões, por parte do superintendente da Superintendência do Incra no Mato Grosso (Incra/MT) , que, em tese, contrariariam dispositivos legais quanto à destinação das terras para o assentamento de famílias, a exemplo de, nomeação de servidor em licença médica para imissão da posse da Fazenda Araúna; elaboração de documento ao Incra Sede requerendo sobrestamento de todos os processos judiciais relacionados à regularização fundiária alegando impossibilidade normativa e financeira de prosseguir com a imissão de posse; possível desatendimento ao Acórdão 727/2020-TCU-Plenário; além de supostos crimes ambientais relacionados à desmatamento e retirada de madeira. 
11. Por tratar-se de representação de objeto comum ao presente processo e, por ter sido autuado em data posterior à solicitação de diligência efetuada no TC Processo 018.072/2020-8, em conformidade com o art. 36 da Resolução TCU 259/2014 foi indicado seu apensamento definitivo ao processo principal para que o mérito da questão seja analisado de forma consolidada.
TC Processo 031.961/2017-7 (Acórdão 727/2020-TCU-Plenário) 
12. Processo relacionado à fiscalização de orientação centralizada que teve por objetivo avaliar a conformidade do Programa Terra Legal, na Amazônia Legal. A análise realizada correspondeu ao período que compreende desde início do programa até 31/12/2017 e abrangeu todos os Estados da Amazônia Legal, exceto Roraima (onde não houve titulações) .
13. Os principais resultados da análise efetuada relacionam-se à falta de providências para a recuperação de áreas irregularmente ocupadas identificadas nos sistemas de informação do programa.
14. O tribunal ressaltou que houve a emissão de 28.331 títulos até 31/12/2017, o que equivale a uma área de 2.057.119,95 de hectares destinados.
15. A fiscalização culminou com a prolação do Acórdão 727/2020-TCU-Plenário com determinações ao Incra e ao MAPA.
16. As orientações constantes do citado acórdão serão consideradas apenas subsidiariamente no que for pertinente à instrução do presente. 
TC Processo 020.685/2016-5 - Representação
17. Representação de iniciativa da então Secretaria de Controle Externo no Estado do Mato Grosso do Sul (Secex/MS) . Envolve diretamente a execução do Programa Nacional de Reforma Agrária (PNRA) , no sentido específico de que seria irregular a continuidade dos processos de obtenção de recursos fundiários para a reforma agrária, considerando ter sido identificada a situação de disponibilidade de elevado quantitativo de lotes vagos em projetos de assentamento já existentes, bem como a situação de ocupação precária ou irregular de beneficiários já assentados.
18. Este processo foi citado em despacho, de 27/4/2020, (pg. 75, peça 103) , elaborado pelo Incra, em manifestação sobre a possibilidade de criação de assentamento na área da Fazenda Araúna. Sua citação refere-se a entrave à implementação de assentamento na região.
19. Em face das oitivas promovidas junto aos órgãos federais envolvidos com o tema da representação (Casa Civil da Presidência da República, MAPA e Incra) e, ainda, em face das providências adotadas no âmbito do TC Processo 000.517/2016-0 (Acórdão 1976/2017-TCU-Plenário) , postula-se na instrução técnica a hipótese de que os autos já se mostrariam em condições de obter encaminhamento de mérito. 
20. A proposta meritória alvitrada pela unidade técnica (19/9/2020) , ainda pendente de apreciação, seria a de procedência parcial da representação, sem prejuízo de que seja dada ciência ao Incra sobre a obrigatoriedade de se incluir nas ações de supervisão ocupacional que conformam o objeto do monitoramento do Acórdão 1976/2017-TCU-Plenário, o levantamento de informações sobre a existência de lotes vagos nos projetos de assentamento.
21. Em que pese o Incra ter considerado o Acórdão um entrave à regularização fundiária na região, verifica-se que ele não guarda relação direta com o caso específico tratado nesta representação, que corresponde aos atos relacionados à imissão de posse na Fazenda Araúna, por parte da SR/13/MT, decorrente de decisão judicial. 
Ações Judiciais
22. A União, por meio da Advocacia Geral da União, após ser provocada pelo Incra (peças 6, TC Processo 028.238.2020-6) , ajuizou ação reivindicatória contra Espólio de Marcelo Bassan e Elcy Laranjeira soares Bassan. A ação foi impetrada na 1ª Vara da Justiça Federal de Sinop-MT (processo 2009.36.03.005949-8, número atual 0005891-77.2009.4.01.3603) com decisão reconhecendo que as terras da Fazenda Araúna pertencem à União, inclusive, com sentença de antecipação de tutela para a imissão na posse.
23. Em setembro/2019, ao julgar procedente a ação reivindicatória para declarar a propriedade da União sobre o imóvel, o Juízo deferiu a imissão na posse da Fazenda Araúna em favor da União nos seguintes termos:
'Ante o exposto, JULGO PROCEDENTE O PEDIDO para reconhecer e declarar a propriedade da União sobre o imóvel denominado Fazenda Araúna, com extensão de 14.796,0823 hectares, localizado no município de Novo Mundo/MT, conforme discriminação indicada na petição inicial. (...) 
Para concessão da tutela provisória de urgência, evidencia-se a probabilidade do direito da União sobre a área reivindicada pela fundamentação exposta na presenta sentença, contra a qual não foi produzida pela parte ré prova nos autos capaz de afastar a conclusão do juízo. 
O perigo de dano se caracteriza pela existência incontroversa de conflito agrário que se estende por mais de uma década e que suplanta o próprio tempo de tramitação do feito. 
Defiro o pedido de tutela provisória para determinar aos réus, sucessores e terceiros que se encontrem no imóvel, a desocupação integral da área reivindicada no prazo de sessenta dias corridos. Frise-se que não se trata de prazo processual, mas de prazo para cumprimento da ordem judicial de desocupação, devendo ser contado de forma direta, independentemente de dias úteis e feriados judiciais. 
Expeça-se mandado para desocupação, para cumprimento por dois oficiais de justiça federais. Estes deverão efetuar a intimação inicial dos ocupantes que se encontrarem na fazenda e, caso não seja realizada a desocupação voluntária no prazo acima assinalado, deverão efetuar a desocupação coercitiva. Fica desde já autorizado, caso necessário, o uso de força policial federal e estadual. 
Expeça-se, ainda, carta precatória para intimação de ELCY e do ESPÓLIO, este na pessoa de ELCY. 
Independentemente da intimação realizada pelos oficiais de justiça de quem se encontrar no imóvel e da carta precatória acima, as partes serão intimadas por intermédio de seus procuradores, por publicação da presente sentença e, no caso da União, por meio eletrônico, sem prejuízo de carga dos autos posteriormente. 
À União caberá providenciar um representante, a suas expensas, para acompanhar a diligência dos oficiais de justiça para entrega do imóvel, seja em razão da desocupação voluntária ou por ocasião da medida coercitiva.' (grifado) 
24. A determinação de cumprimento dessa imissão provisória iniciou-se no bojo da própria Ação Reivindicatória, mas os réus requereram a atribuição de efeito suspensivo ao recurso de apelação à sentença, que restou parcialmente deferido com as seguintes determinações para avaliação do imóvel.
'Assim, reconsidero, em parte, a decisão que indeferiu o pedido de suspensão da decisão que deferiu a imissão na posse da União, para determinar que o Oficial de Justiça responsável pelo cumprimento do mandado, previamente à imissão na posse da União, proceda à avaliação das benfeitorias existentes, assim como informe o estado em que se encontra o imóvel, em toda sua extensão, especialmente na parte questionada na Ação de Nulidade de Título Dominial, que engloba o correspondente a 5.000,00ha (cinco mil hectares) , do total objeto da Ação Reivindicatória, que é de 14.796,0823ha, a fim de se resguardar eventual direito do embargante, caso fique comprovada a existência do justo título (relativamente aos 5.000ha objeto da ação de nulidade) , o que daria ensejo, hipoteticamente, ao direito de ressarcimento, em face da boa-fé. Ante o exposto, e sem prejuízo dos esclarecimentos supra, rejeito os embargos de declaração; ao tempo em que determino ao juízo de origem que adote as medidas necessárias para a devida avaliação do imóvel, no momento imediatamente anterior àquele em que o Oficial de Justiça for cumprir o mandado de imissão e previamente ao ingresso da União na posse do imóvel. (decisão de 28/11/2019 nos embargos de declaração no Pedido de Efeito Suspensivo à Apelação 1035126- 65.2019.4.01.0000 - Seq. 57 do NUP/dossiê judicial 00410.052448/2019-03) '
25. Deste modo, foi realizada a avaliação do imóvel por Oficial de Justiça, tendo a avaliação realizada orçado o valor das benfeitorias em R$ 16.112.600,00, além de apontar existência de semoventes (cujo quantitativo não foi precisado) e identificar moradores ocupantes do imóvel, incluindo trabalhadores e indígenas.
26. Decisões subsequentes passaram a determinar, expressamente, a indicação de 'depositário fiel', referente ao representante da União, sobre os bens encontrados no imóvel, inclusive os semoventes, que deveriam ser depositados na pessoa do representante legal da União.
27. Após os autos do processo judicial principal 'subirem' ao TRF 1ª Região para fins de exame do recurso de apelação interposto pelos réus a questão do cumprimento da imissão na posse passou a ser tratada no Cumprimento provisório de sentença n. 1000632-98.2020.4.01.3603.
28. Decisão de 10/2/2020, determinou a intimação da União para que manifestasse seu interesse no prosseguimento do cumprimento provisório da imissão de posse e para que cumprisse a ordem de nomeação de servidor do Incra para assumir a condição de depositário dos bens avaliados em R$ 16.112.600,00 e dos semoventes ainda existentes no imóvel. Nova decisão, de 13/2/2020, em complemento à anterior, designou uma data (27/2/2020) para efetivação da imissão na posse da Fazenda Araúna, pela União.
29. Nada obstante, na ausência de finalização administrativa quanto a essas providências, por parte do Incra, sentença proferida em 21/2/2020 determinou a extinção do cumprimento provisório de sentença 'sem resolução de mérito', em razão da comprovação de que o Incra demonstrou não possuir condições materiais para garantir a integridade do patrimônio composto pela Fazenda Araúna e suas benfeitorias até o julgamento definitivo do feito. 
30. Assim, a lide continua em discussão no âmbito judicial ainda sem julgamento definitivo de mérito. Os atos administrativos relacionados com a conduta do superintendente da SR/13/MT serão expostos e analisados no item 'exame técnico' deste.
31. Outro processo judicial em andamento versa sobre a ação possessória proposta por Espólio de Marcelo Bassan, atual ocupante da fazenda, contra Antônio Bento e Outros (indicados pela parte autora como líder e integrantes de movimentos sociais) onde o autor relata a indevida ocupação da área da Fazenda Araúna por famílias de 'sem terra' pleiteando, por sua vez, proteção possessória. Processo 1017070-09.2020.8.11.0041, em curso perante a 2ª Vara Cível - Vara Especial de Direito Agrário de Cuiabá - MT.
Destinação da área da Fazenda Araúna - Gleba Nhandú para a Política Pública de Reforma Agrária
32. Na peça inicial da representação conexa (TC Processo 028.238.2020-6) colaciona-se trecho de breve resumo apresentado dos atos administrativos realizados pelo Incra para declarar a área da Fazenda Araúna como área de interesse social, em consonância com a Política Pública de Reforma Agrária. 
Ainda, o extinto Ministério do Desenvolvimento Agrário-MDA, realizou relatório intitulado 'Terras para a Reforma Agrária', onde consta as várias áreas pertencentes à União que devem ser destinadas à criação de assentamentos, dentre elas a Fazenda Araúna-Gleba Nhandú (DOC 03) .
De igual forma o programa Terra Legal, como se depreende do documento em anexo, identificou em MT 16 áreas de terras públicas cujo ocupantes ilegais não fazem jus à regularização fundiária, elencando-as como áreas prioritárias para serem destinadas à Política Pública da Reforma Agrária, dentre elas a Fazenda Araúna (DOC 04) .
Por fim, ofício nº 30925/2018/SR (13) MT-T, datado de 25 de julho de 2018, enviado pelo INCRA SR13/MT (DOC 05) , encaminhado à Comissão Pastoral da Terra-CPT/MT, o órgão informa uma série de áreas públicas que já foram inseridas no Sistemas de Gestão Fundiária-SIGEF, como sendo de interesse do mesmo para a Política Pública da Reforma Agrária, dentre elas a Fazenda Araúna-Gleba Nhandú. (grifado) 
33. Os mesmos documentos citados encontram-se no presente processo (peça 1, pg. 9-13) .
34. Em nota, n. 45/2020/CGC/PFE-INCRA-SEDE/PGF/AGU (peça 94) , a Procuradoria Federal Especializada junto ao Incra (PFE-INCRA) transcreve excerto de sentença proferida em 4 de setembro de 2019.
Extrai-se das informações que a Fazenda Araúna possui destinação de utilidade pública e interesse social pela união, por intermédio do INCRA, para implantação de Projeto de Assentamento na integralidade da área. (grifado) 
Presença de famílias acampadas nas proximidades da Fazenda Araúna 
35. Segundo informações constantes nos autos, em torno de 100 famílias encontram-se acampadas às margens da Fazenda Araúna, inclusive com registros de invasão de parte da fazenda com consequente despejo judicial (peça 1) .
36. O processo judicial que envolve a lide corresponde a ação possessória proposta pelo Espólio de Marcelo Bassan contra Antônio Bento e Outros (indicados pela parte autora como integrantes de movimentos sociais) onde o autor relata a indevida ocupação da área da Fazenda Araúna por famílias de 'sem terra' pleiteando, por sua vez, proteção possessória. Processo 1017070-09.2020.8.11.0041, em curso perante a 2ª Vara Cível - Vara Especial de Direito Agrário de Cuiabá - MT.
37. Sobre o tema, a PFE-INCRA, por meio da nota 00012/2020/CGF/PFE-INCRA-SEDE/PGF/AGU (peça 73) , informa que, a despeito de 'interesse' administrativo em vistoria presencial em imóvel rural, hoje a seleção de beneficiários para o Programa de Reforma Agrária segue diretrizes legais e normativas específicas que não respaldam que eventual atuação administrativa em identificar ocupantes de imóvel ou de acampamento lhes assegure seleção ao PNRA. 
38. Nesse sentido o art. 19 da Lei 8.629/1993, com a redação que lhe foi conferida pela Lei 13.465/2017, reafirma que a seleção de beneficiários dar-se-á por projeto de assentamento, e por seleção pública, dependente da publicação de edital de seleção, que de forma isonômica volta-se a tantos interessados acorram ao edital, sem direcionamento a determinados grupos, apenas garantidos os critérios de classificação (art. 19 da Lei 8.629/1993 e art. 9º do Decreto 9.311/2018) e as pontuações próprias (art. 19-A da Lei 8.629/1993 e art. 12 do Decreto 9.311/2018, com redação dada pelo Decreto 10.166/2019) . 
39. A regulamentação administrativa pela Instrução Normativa/Incra 98/2019 reforça a exigência de editais tanto para criação de novos projetos de assentamento quanto para seleções para ocupação de lotes vagos em projetos já criados, se não houver 'lista de excedentes', em conformidade com o art. 14, § 3º c/c art. 22, parágrafo único, ambos do Decreto 9.311/2018.
40. Assim, sem entrar no mérito da questão, importa mencionar que as famílias acampadas próximo ao local da contenda não necessariamente seriam as famílias comtempladas no plano de assentamento a ser executado.
Atuação do Ministério Público Federal no processo de imissão de posse 
41. O Ministério Público Federal, por meio da Procuradoria Federal dos Direitos do Cidadão (PFDC) instaurou o Procedimento Preparatório-PP 1.20.XXX.000019-XX20-40 e emitiu ofício 045/2020/PRM-SINOP, de 13 de março de 2020, à SR/13/MT, reiterado pelo ofício 092/2020/PRM-SINOP, em 6 de abril de 2020 (peça 102, p. 1 a 5) , solicitando esclarecimentos sobre os fatos relacionados à imissão de posse da Fazenda Araúna e ao Acórdão 272/2020-TCU-Plenário, devendo especialmente:
'1) informar qual a atual situação da imissão da posse por parte do INCRA da Fazenda Araúna, localizada no Município de Novo Mundo, determinada no bojo da ação reivindicatória nº 2009.36.03.005949-8; 
2) informar se o Memorando-Circular nº 01/2019/SEDE/INCRA permanece vigente e que esclareça sua relação com o caso da Fazenda Araúna - objeto da ação reivindicatória nº 2009.36.03.005949-8, visto que o texto do memorando faz referência apenas à suspensão das atividades de vistorias de imóveis rurais para fins de obtenção, bem como de processos administrativos em face de instrução, não fazendo qualquer tipo de menção à suspensão de processos judiciais, como é o caso dos autos; 
3) informar se foi realizada algum tipo de consulta junto o INCRA/SEDE em Brasília, quanto ao destino da Fazenda Araúna, conforme informação contida no último parágrafo do ofício 72607/2019/SR (13) MT - anexo, devendo encaminhar, em caso positivo, a resposta obtida. 
4) que encaminhe a resposta do Ofício 9531/2020/SR (13) MT (anexo) , encaminhado à Diretoria de Ordenamento da Estrutura Fundiária, referente à orientação sobre procedimento de retomada de áreas determinadas por meio de ordens judiciais.' (grifado) 
42. A resposta à solicitação do MPF foi encaminhada por meio do Ofício 24444/2020/SR (13) MT-T/SR (13) MT/INCRA-INCRA, de 27 de abril de 2020 (peça 102, p. 6 e 19) , do qual serão extraídas informações, caso pertinentes, para o exame técnico desta instrução.
43. Outro ponto questionado, pelo MPF, ao Incra, por meio do Ofício 235/2020/GABINETE DE PROCURADOR DE PRM/SINOP (23 de junho de 2020) foi com relação à deficiência da indicação de depositário fiel nos autos 1000632-98.2020.4.01.3603 para retomada do bem imobiliário.
44. A manifestação do gestor ao Ofício 235/2020/GABINETE DE PROCURADOR DE PRM/SINOP veio por meio do Ofício 39495/2020/SR (13) MT-T/SR (13) MT/INCRA-INCRA, de 8 de julho de 2020 (peça 102, p. 24) . A resposta será utilizada subsidiariamente na instrução do presente.
45. Por despacho (PP 1.20.002.000019/2020-40) , de 26/6/2020 (peça 102, p. 13) , o MPF assim se manifestou (excerto abaixo) :
'Em anexo a esse despacho, traz-se aos autos manifestação do Sr. Ivanildo Teixeira Thomaz, representante do INCRA, em OFÍCIO 9531/2020/SR (13) MT-G/SR (13) MT/INCRA-INCRA, que expõe a iniciativa de requerer judicialmente a suspensão da retomada de todas as terras da União na região. Afirma genericamente que o governo tem como diretriz contrária à retomada das áreas sem, no entanto, especificar a base regulamentar para isso.
 (...) 
Primeiramente é importante destacar que as questões da preservação do patrimônio da União e a sua destinação são independentes e diversas. Não importa a destinação que se pretenda dar ao imóvel, cabe ao administrador fazer a sua fiel preservação. Suas atitudes devem ser da mais estrita fidelidade e, nesse sentido, devem compor atos que visem a garantir a sua regularização em nome da União. Isso significa que todos os seus atos devam se guiar para garantir que o bem reingresse ao patrimônio público, inclusive para que o direito patrimonial da União seja facilitado. 
A execução provisória que se opera sobre título judicial visa que se impeça, mediante o decurso do tempo, maior ocupação da área de forma irregular, o que certamente dificultaria o exercício do direito imobiliário do ente federal. Não cabe ao administrador, dessa forma, evocar diretrizes vagas para se omitir na preservação do patrimônio, ainda que ao final não se dê a destinação pretendida.' (grifado) 
46. O Ofício 9531/2020/SR (13) MT-G/SR (13) MT/INCRA-INCRA citado no excerto corresponde a peça coincidente já apresentada no âmbito das representações e será objeto de análise no exame técnico (peça 1, p. 59) .
47. No mesmo despacho consta que o objeto do processo, no âmbito do MPF, foi alterado para 'Trata-se de procedimento visando acompanhar a conduta de agentes públicos na correta retomada do bem imobiliário gleba Nhandú'.
48. Outro documento importante elaborado pelo MPF por meio da PFDC corresponde ao Parecer PGR-00080259/2020 (peça 9, TC Processo 028.238.2020-6) . O expediente, de 15/4/2020, trata da documentação apresentada pela Deputada Rosa Neide referente à reivindicação de terras da União no Estado de Mato Grosso para fins de reforma agrária e a suposta omissão do Incra em concretizar as medidas definidas em processos judiciais (representante - TC Processo 028.238.2020-6) 
49. Em breve suma, o relatório elaborado propõe:
'a)	Encaminhamento à Procuradoria da República no Mato Grosso, para a adoção das providências cabíveis quanto à omissão na efetivação de políticas de reforma agrária e para apurar eventuais atos de improbidade administrativa;
b)	Impõe a avaliação e apuração quanto à responsabilidade do superintendente da autarquia e outros agentes quanto a eventual decisão ilegal que acarrete renúncia de receita, grilagem e omissão no cumprimento do dever institucional na região;
c)	Expõe a necessidade de aprofundamento da análise para fins de responsabilização e promoção da reforma agrária, quanto aos seguintes aspectos:
c.1) Omissão do INCRA quanto à reivindicação de terras e adoção de medidas de efetivação de destinação do patrimônio público às finalidades de reforma agrária; 
c.2) Análise de omissão em ação reivindicatória (Processo n. 2009.36.03.005949-8, em trâmite na 1ª Vara Federal de Sinop) ;
c.3) Contrariedade das decisões da Superintendência do INCRA no Mato Grosso às finalidades constitucionais e legais da autarquia e da reforma agrária;
c.4) Necessidade de análise dos fundamentos do Acórdão n. 727/2020, impondo-se avaliação quanto à responsabilização do gestor.'
50. Note-se que as solicitações do MPF, assim como, suas considerações, tratam de pontos que abrangem os itens questionados pelo TCU nos ofícios de diligências (peças 5, 6, 9) para obtenção de documentos e informações relacionados à imissão de posse na Fazenda Araúna.
51. Em que pese não possuir um parecer conclusivo sobre a matéria, nos documentos elaborados pelo MPF, as informações relacionadas com a imissão de posse na Fazenda Araúna, quando pertinentes, serão consideradas no 'exame técnico' deste.
Crimes ambientais praticados pelo ocupante ilegal da Fazenda Araúna
52. Segundo a representação realizada, em conjunto com a grilagem de terras públicas, vem a prática de crimes ambientais, com a retirada de madeira e a derrubada da mata. Na área da Fazenda Araúna, grilada por Marcello Bassan, não seria diferente. Há mais de 10 anos, as famílias do Acampamento Boa Esperança e a Comissão Pastoral da Terra, vem insistentemente denunciando os crimes ambientais praticados na área em tela, para as mais diversas autoridades.
53. Ainda, segundo o representante, documentos em anexo à representação, tais como imagens, vídeos, mapas da localização (Docs 21, 22, 23 e 24) , caracterizariam a da prática dos crimes. Contudo, mesmo com todos os indícios da prática dos crimes, a impunidade prevaleceria.
54. Constam nos autos documentos encaminhando denúncia ao MPF e ao Ibama (peças 2, 4,5 e 7, TC Processo 028.238.2020-6) . Não constam os registros fotográficos e de vídeo, informados. 
55. Neste trabalho não foram verificados os supostos crimes ambientais devido a não estar diretamente relacionado com o objeto da representação em questão e não ser competência do TCU tal avaliação. 
Processo Incra 54000.057623/2020-35 - discutir/estudar a destinação do imóvel, se será para criação de projetos de assentamento
56. Cumpre registrar que, conforme exposto na Nota 00028/2020/CGF/PFE-INCRA-SEDE/PGF/AGU (peça 65) , tramita no Incra o processo SEI 54000.057623/2020-35 (peça 103) criado para concentrar e discutir, pelas áreas técnicas competentes da autarquia, as medidas técnico-administrativas e jurídicas, a serem realizadas para definição quanto a possibilidade de destinação do imóvel rural denominado Fazenda Araúna, inserido na Gleba Nhandu, localizada no município de Novo Mundo - MT.
57. Referido processo, segundo ofício 44414/2020/GABT-1/GABT/GAB/P/SEDE/INCRA-INCRA, de 31/7/2020 (pg. 84, SEI 54000.057623/2020-35) , encontrava-se em fase inicial de instrução, pendente de muitas etapas, a exemplo de análises técnicas e jurídicas, até seu pronunciamento conclusivo por parte da Administração.
58. As peças constantes do processo foram analisadas e são citadas no decorrer desta instrução, quando pertinente.
Processo Incra 54000.000510/2020-68, criado para imissão na posse da Fazenda Araúna 
59. Processo administrativo 54000.000510/2020-68 (peça 104) criado no âmbito da SR/13/MT, iniciado em 7/1/2020, especificamente para providências administrativas visando o cumprimento da imissão na posse da fazenda. Dentre outros documentos constantes nos autos convém listar os mais significativos.
60. Nota Técnica 22/2020/SR (13) MT-T/SR (13) MT/INCRA (SEI 5335319) e Ordem de Serviço n. 22/2020/SR (13) MT-T/SR (13) MT/INCRA (SEI 5345263) , de 8/1/2020, para instituição de comissão de vistoria e avaliação. 
61. Solicitação de descentralização de recursos, em 7/1/2020, para as medidas administrativas orçadas em R$ 14.766,50.
62. Ofício 00068/2020/SEJUR/PUMT/PGU/AGU, de 14/2/2020, elaborado pela Procuradoria Geral da União no Estado do Mato Grosso, solicitando, à SR/13/MT, a indicação definitiva do fiel depositário.
63. Cópia da decisão, no âmbito do processo 1000632-98.2020.4.01.3603, designando o dia 27/2/2020 para efetivação da imissão na posse da União sobre a Fazenda Araúna. 
64. Nova ordem de serviço 311/2020/SR (13) MT-T/SR (13) MT/INCRA, de 20/2/2020, constituindo comissão para vistoria e avaliação da Fazenda Araúna com elaboração de relatório circunstanciado. Comissão formada pelos técnicos Carlos Eduardo Barbieri (coordenador) , Jesse de Oliveira, ambos lotados na Superintendência Regional do INCRA em Mato Grosso e José Augusto da Fonseca e Sérgio Wilson de Oliveira, ambos lotados na Unidade Avançada PAC Peixoto de Azevedo.
65. E-mail de Sérgio Wilson de Oliveira, declinando de indicação para fiel depositário devido a estar de licença médica.
66. E-mail de 21/2/2020, de autoria da assessoria de gabinete da SR/13, indicando como fiel depositário Antônio Carlos Paduna Lemes.
67. Ordem de serviço 317/2020/SR (13) MT-T/SR (13) MT/INCRA, de 21/2/2020, em substituição da OS 311/2020, constituindo comissão para vistoria e avaliação da Fazenda Araúna com elaboração de relatório circunstanciado. Comissão formada por Carlos Eduardo Barbieri (coordenador) , Jesse de Oliveira, José Augusto da Fonseca e Antônio Carlos Paduna Lemes.
Processo administrativo 54000.020259/2020-58 - instaurado na SR/13/MT para o cumprimento da imissão na posse da Fazenda Araúna
68. Processo similar ao anterior, possui alguns documentos que não constam naquele, como o Ofício 10400/2020/SR (13) MT-G/SR (13) MT/INCRA-INCRA, de 20 de fevereiro de 2020 (peça 105, p. 11) , encaminhado à Advocacia Geral da União, onde, entre outras informações já conhecidas, consta que houve reunião entre a SR/13 e as lideranças dos movimentos que estão acampados às margens do imóvel, e que na oportunidade foi apresentado um anteprojeto, elaborado por eles, no intuito de que assim que houver a imissão na posse a favor da União, possivelmente ocorrerá uma ocupação de forma irregular, em desacordo com as normas vigentes, especialmente a IN n. 98 de 30/12/2019, que dispõe sobre o processo de seletivo de famílias para a criação de PNRA, sem o consentimento e orientação do Incra.
EXAME DE ADMISSIBILIDADE
69. Inicialmente, deve-se registrar que a representação preenche os requisitos de admissibilidade constantes no art. 235 do Regimento Interno do TCU, haja vista a matéria ser de competência do Tribunal, referir-se a responsável sujeito à sua jurisdição, estar redigida em linguagem clara e objetiva, conter nome legível, qualificação e endereço do representante, bem como encontrar-se acompanhada de suficientes indícios concernentes à irregularidade ou ilegalidade. 
70. Além disso, o presidente do Conselho Estadual de Defesa dos Direitos da Pessoa Humana possui legitimidade para representar ao Tribunal, consoante disposto no inciso III do art. 237 do RI/TCU.
71. Ainda, conforme dispõe o art. 103, § 1º, in fine, da Resolução - TCU 259/2014, verifica-se a existência do interesse público no trato da suposta irregularidade/ilegalidade, pois a demanda envolve ocupação irregular de terras públicas podendo, em tese, ocasionar prejuízos sociais com impossibilidade de distribuição de terras para fins de reforma agrária. 
72. Dessa forma, a representação poderá ser conhecida, para fins de comprovar a sua procedência, nos termos do art. 234, § 2º, segunda parte, do Regimento Interno do TCU, aplicável às representações de acordo com o parágrafo único do art. 237 do mesmo RI/TCU.
EXAME SUMÁRIO - ART. 106 DA RESOLUÇÃO TCU 259/2014
73. Deve-se realizar, inicialmente, exame sumário acerca do risco, materialidade e relevância dos fatos noticiados na representação.
74. Tal exame se dá nos termos da Instrução Normativa 63/2010:
V. risco: possibilidade de algo acontecer e ter impacto nos objetivos, sendo medido em termos de consequências e probabilidades;
VI. materialidade: volume de recursos envolvidos;
VII. relevância: aspecto ou fato considerado importante, em geral no contexto do objetivo delineado, ainda que não seja material ou economicamente significativo;
75. O risco é substancial tendo em vista que o impacto da não realização da imissão da União na posse da terra impedirá sua utilização para fins sociais.
76. A materialidade envolvida na contenda é significativa devido à grande extensão de terras que correspondem a considerável valor financeiro.
77. Os fatos são relevantes pois envolvem políticas sociais, ocupações irregulares, possível desídia administrativa, entre outros.
78. Portanto, nos termos do art. 106, §3º, inciso II, da Resolução TCU 259/2014, propõe-se o prosseguimento do processo.
EXAME TÉCNICO
79. Por meio do ofício 61953/2020/GABT-1/GABT/GAB/P/SEDE/INCRA-INCRA, de 13 de outubro de 2020 (peça 29) , o Incra Sede apresentou manifestação consolidada em relação aos ofícios 48724/2020-TCU/Seproc e 48725/2020-TCU/Seproc, diligenciados, respectivamente, ao Incra Sede e à SR-13/MT. Anexos às respostas, foram encaminhados os documentos às peças 14 a 94.
80. Complementarmente, por meio do ofício 2.209/GAB/SEMA-MT/2020, de 22 de outubro de 2020, a Secretaria de Estado e Meio Ambiente do Mato Grosso - SEMA/MT, em resposta ao ofício 48726/2020-TCU/Seproc, também apresentou sua manifestação com relação à diligência realizada (peças 97 e 100) .
81. As mais de 80 peças acostadas aos autos compõem-se de: 22 peças replicadas duas vezes, seis peças replicadas quatro vezes e duas peças replicadas seis vezes. As peças juntadas não possuem ordem de citação no corpo do texto da manifestação, tampouco, ordem cronológica.
82. Não obstante, os documentos foram analisados e serão devidamente referenciados quando citados. Assim, para melhor entendimento, as respostas à diligência serão apresentadas por órgão e analisadas sequencialmente, ou seja, a manifestação será seguida de uma análise parcial relacionado ao item questionado. Não, necessariamente, haverá uma conclusão parcial definitiva em cada item devido ao caráter apenas informativo de alguns itens da diligência ou sua interrelação com outros itens.
83. A seguir, análise das respostas às diligências contidas nos ofícios 48724/2020-TCU/Seproc (peça 5) , 48725/2020-TCU/Seproc (peça 6) e 48726/2020-TCU/Seproc (peça 9) , encaminhados, respectivamente, ao Incra Sede, Incra SR-13/MT e SEMA/MT.
Item II - Relacionado à SR-13/MT (diligência peças 3 e 6) 
a) As medidas adotadas para imissão de posse e regularização fundiária ou que apresente justificativas de sua não execução, especialmente sobre a área da Fazenda Araúna;
Manifestação dos gestores (peça 62, p. 1-2) :
O imóvel rural denominado 'Fazenda Araúna' envolve ação judicial em andamento, sobre a qual a PFE/Incra/SEDE produziu a Nota n. 00028/2020/CGF/PFE-INCRA-SEDE/PGF/AGU (7064974) . Conforme exposto na Nota jurídica, existe demanda possessória entre particulares, e uma ação reivindicatória movida pela União - sendo que o Incra sequer é parte da demanda judicial. 
O INCRA manifestou-se nos autos judiciais informando das dificuldades verificadas para cumprir uma imissão de posse que foi deferida em razão de pedido da União (sendo que o Incra não era parte da ação judicial) , nos contornos indicados em decisões judiciais que delimitaram como se daria essa imissão provisória na posse, e que podem ter reflexos patrimoniais severos para a autarquia e para o erário público. 
A determinação judicial expressa com anotação de obrigatoriedade de designar 'representante da União/Incra' como depositário fiel - e que deveria responder pela guarda e conservação do bem - com benfeitorias iniciais avaliadas em mais de R$ 16 milhões de reais - com vistas a assegurar a reversibilidade da tutela judicial concedida caso seja, ao final, julgada improcedente a pretensão da União em reaver o imóvel (o que é matéria que ainda está sub judice) . 
Esperava o Poder Judiciário a adoção de uma 'providência administrativa' (de designar servidor como depositário fiel de tal imóvel) que transborda as possibilidades de atuação Administrava da autarquia. Por mais que exista a possibilidade jurídica, em tese, de nomear como depositário ad hoc um servidor público, mesmo que se consiga a aceitação por parte do eventual servidor designado/nomeado, de se imaginar que será uma tarefa hercúlea e impossível conceber que servidor do Incra conseguirá garantir a inviolabilidade do imóvel - que inclusive é objeto de contenda possessória já instaurada. 
Contudo, importa destacar ainda, para além das informações que constam da citada manifestação jurídica (e que melhor contextualizam a situação jurídica da 'Fazenda Araúna') , que tramita na autarquia processo administrativo instaurado especificamente para encontrar uma solução viável para a designação de referido imóvel (NUP 54000.057623/2020-35) . 
No âmbito da Diretoria de Desenvolvimento e Consolidação de Projetos de Assentamento, já houve análise e juntada de Parecer técnico nos autos do processo nº 54000.057623/2020-35, conforme Despacho DDI (6603892) , Despacho DDI-1 (6600767) , Parecer 16194 (6587143) e Despacho DD (6605721) .
Análise
84. Ressalta o gestor os possíveis entraves à realização da imissão de posse no que tange às responsabilidades da superintendência. Alega não ser parte direta na ação judicial corrente, ainda pendente de julgamento definitivo, e frisa a impossibilidade financeira quanto à garantia dos bens avaliados na fazenda de mais de R$ 16.000.000,00.
85. Como principal medida visando a regularização fundiária da área, assim como, a imissão de posse, o Incra informa a instauração de processo administrativo 54000.057623/2020-35 (peça 103) onde serão discutidas pelas áreas técnicas competentes da autarquia, as medidas técnico-administrativas e jurídicas, a serem realizadas para definição quanto a possibilidade de destinação do imóvel rural denominado Fazenda Araúna.
86. Referido processo, segundo ofício 44414/2020/GABT-1/GABT/GAB/P/SEDE/INCRA-INCRA, de 31/7/2020 (pg. 84, SEI 54000.057623/2020-35) , encontra-se em fase inicial de instrução, ainda pendente de algumas etapas, a exemplo de análises técnicas e jurídicas, até seu pronunciamento conclusivo por parte da Administração.
87. Em consulta ao processo verifica-se a incipiente evolução nos tramites relacionados à regularização da área discutida. Não obstante, os autos trazem informações relevantes relacionadas ao contexto da lide, a exemplo da impossibilidade de assentamento em futuro Plano de Desenvolvimento Sustentável - PDS das famílias que já invadiram parte da área da Fazenda Araúna.
88. Consta, ainda, 'PLANO DE UTILIZAÇÃO E RELATÓRIO DE VIABILIDADE AMBIENTAL - PDS BOA ESPERANÇA DO NHANDÚ (PARTE DA FAZENDA ARAÚNA) NOVO MUNDO/ MT', de 23 de outubro de 2020, elaborado pelo Incra e infra-assinado por Engenheiro Agrônomo Perito Federal Agrário, o qual conclui pela possibilidade de assentamento em parte da fazenda em áreas que já se encontram antropizadas.
89. No mesmo processo (pg. 56) consta Parecer 16194/2020/DDI-1/DDI/DD/SEDE/INCRA, de 15/7/2020, cuja conclusão transcreve-se:
'24. Considerando a missão institucional do Incra dentro das regras estabelecidas na Constituição Federal e demais normativos legais;
25. Considerando o interesse público como objetivo precípuo da administração pública;
26. Considerando que a tensão social e desordenada da ocupação impõe efetiva governança fundiária na região;
27. Considerando tratar-se de imóvel cujo posseiro não se enquadra nos parâmetros para regularização fundiária, conforme manifestado anteriormente pelo INCRA-MT;
28. Considerando tratar-se de terra não onerosa;
29. Considerando a implantação do projeto de assentamento poderá implementar a função social da propriedade;
30. Considerando os benefícios sócio-econômicos advindos da implantação bem orientada de um projeto de assentamento;
31. Entendo a criação de projeto de assentamento como a melhor destinação a ser dada ao imóvel;' (grifado) 
90. Note-se que os resultados da realização de estudos e elaboração de documentos técnicos vão ao encontro da regularização fundiária.
91. A citada Nota 00028/2020/CGF/PFE-INCRA-SEDE/PGF/AGU (Peças 17, 21, 32 e 65) corresponde a documento elaborado pela Procuradoria Federal Especializada junto ao Incra Sede (PFE-Incra) em razão do ofício 332/2020/PFDC/MPF, onde o Subprocurador-Geral da República encaminha alguns questionamentos à Presidência do Incra, solicitando informações sobre alguns temas atinentes aos trabalhos desenvolvidos pela autarquia - desde questionamentos sobre a previsão orçamentária para fazer jus às suas atribuições, até informações sobre cronogramas das ações finalísticas da autarquia.
92. Informa, também, que 'o Incra não figura como parte da ação reivindicatória, não tendo pleiteado, em seu nome, a imissão de posse na área da fazenda'.
93. A nota traz em seu texto que 'não há recusa do Incra em receber o imóvel para destinação à reforma agrária' e que a atuação administrativa adotada corresponde a postura coerente com a previsão legislativa e ao rito esperado para a criação de projeto de assentamento da reforma agrária, evitando-se uma atuação açodada e com potencial risco de prejuízo ao erário caso o imóvel seja recebido sem a devida cautela.
94. Para justificar, o Incra ressalta os riscos relacionados à imissão de posse, que podem ter reflexos patrimoniais severos para a autarquia e para o erário:
a) determinação de avaliação prévia de benfeitorias: diga-se que a avaliação apenas das benfeitorias do imóvel realizada apurando mais de R$ 16 milhões, não incluídos os semoventes (o que poderá aumentar muito o valor da eventual indenização a ser paga pelo erário) ; 
b) nomeação de um fiel depositário (para imóvel com mais de 14.000 ha) ao qual deveria ser conferido dever de garantia sobre a totalidade do imóvel, inclusive sobre patrimônio avaliado de benfeitorias e também semoventes que ainda permanecessem no imóvel após cumprimento da imissão.
95. Acrescenta que, mesmo se confirmada a viabilidade técnica da destinação da área para fins de criação de projeto de assentamento, tal medida demandará anterior providências administrativas, seja pela necessidade de análise e estudo técnico sobre o potencial uso do imóvel, seja em razão do necessário planejamento para a seleção de famílias. 
96. Expõe, ainda, que ponderou os riscos administrativos de se pretender a intervenção administrativa de forma precipitada e que poderia vir a fomentar expectativas de direito ou mesmo pretensões que talvez não pudessem ser efetivadas, visto que, as famílias que, em tese, ocuparam o imóvel não podem figurar como potenciais beneficiários da área em questão. 
97. Neste ponto, o argumento é valido no sentido de que as famílias acampadas às margens da fazenda devem ser cadastradas e selecionadas de acordo com a lei e, some-se a isso, que as famílias que já tenham invadido as terras, mesmo que já tenham saído, não estão aptas à seleção por configurar ato em desacordo com os critérios de seleção.
98. A nota finaliza fazendo menção ao processo SEI 54000.057623/2020-35, onde estão sendo discutidas pelas áreas técnicas competentes da autarquia, as medidas técnico-administrativas e jurídicas, a serem realizadas para destinação da área da Fazenda Araúna e, relembra, a prolação de sentença extinguindo o cumprimento provisório da tutela concedida nos autos 5891-77.2009.4.01.3603, revogando a ordem de imissão da União na posse da Fazenda Araúna, justamente em razão da comprovação de que o Incra teria demonstrado não possuir condições materiais para garantir a integridade do patrimônio composto pela Fazenda Araúna e suas benfeitorias até o julgamento definitivo do feito.
99. Conforme descrito na visão geral (parágrafos 22 a 31) o processo judicial (n. 0005891-77.2009.4.01.3603) que envolve a União e o Espólio de Marcelo Bassan encontra-se em andamento aguardando o desenrolar dos fatos para julgamento definitivo do pleito. 
100. Existem famílias acampadas nos arredores da fazenda, aguardando a oportunidade de adentrar a propriedade antes mesmo de qualquer execução de Plano de Desenvolvimento Sustentável - PDS nos moldes previstos em Lei. A posse de famílias em terras da União sem o devido processo administrativo configuraria posse ilegal e não se teria, neste momento, a regularização das terras para cumprimento da política de reforma agrária. Tampouco, a ocupação com os devidos cuidados e regras de utilização da terra.
101. Verifica-se que os principais entraves à regularização da área, antes mesmo de se discutir as medidas adotadas pela SR SR-13/MT, encontram-se relacionados a um processo judicial ainda pendente de trânsito em julgado, o que traz à presente situação a insegurança de um possível revés processual no qual a União poderia estar realizando custos sem obtenção de resultado fundiário.
102. Cabe ao Incra, independente do andamento do processo judicial, realizar os trâmites necessários à adequada utilização da terra para quando, de fato, imitir na posse, realizar, se for o caso, a regular ocupação das terras nos moldes legais.
b) O documento referente à resposta do Coordenador Geral de Obtenção do Incra/Sede no qual constaria a informação de que a restrição citada no memorando 01/2019/SEDE/INCRA se estende à instrução de processos que visem a obtenção de terras para fins de reforma agrária, ainda que oriundas de terras públicas federais (peça 1, p. 54) .
Manifestação dos gestores (peça 62, p.2) :
O item faz menção ao documento Despacho DTO (4318258) , expedido no âmbito da então Coordenação-Geral de Obtenção de Terras - DTO, desta Sede, em que 'constaria a informação de que a restrição citada no memorando 01/2019/SEDE/INCRA se estende à instrução de processos que visem a obtenção de terras para fins de reforma agrária, ainda que oriundas de terras públicas federais'. Referidos documentos (Consulta da SR13/MT, Despacho DTO e Despacho DDI-3) encontram-se acostados nos seguintes anexos: SEI nº 4587488 e SEI nº 4465026.
Ressalta-se que neste último, reiterando o posicionamento do Despacho DTO (4318258) , a orientação dada naquela ocasião foi específica para o caso concreto relativo à Gleba Piraputanga, localizada em Cáceres/MT, e não à Fazenda Araúna. A referida orientação, ao fazer correlação da gleba pública com o Memo 01/2019, foi no sentido de que, à época, já havia um passivo de mais de 60 Projetos de Assentamentos criados pelo Incra, os quais aguardavam o início dos processos de seleção de beneficiários e os subsequentes procedimentos para a efetiva implantação desses projetos, o que, por si só, demandaria alto custo orçamentário (aplicação de créditos às famílias, infraestrutura, etc.) .
Para melhor contextualizar, vamos retroceder um pouco na cronologia dos fatos. Em virtude do Acórdão TCU 775/2016, os procedimentos de seleção e homologação de beneficiários no sistema SIPRA foram paralisados, até que sobreveio a publicação do Decreto 9.311 em novembro de 2018, definindo novo regramento para a seleção de famílias. Em virtude do novo regramento, o sistema operacional SIPRA que concentra as informações dos beneficiários da reforma agrária teve que passar por adequações tecnológicas, para estar apto ao novo modelo de seleção previsto no Decreto 9.311/18. Somente recentemente o sistema foi concluído e liberado para testes, sendo que os primeiros editais de seleção estão sendo lançados já neste mês de outubro.
Portanto, desde a suspensão decorrente do Acórdão 775/2016 até meados de agosto de 2019, quando foi expedido o referido Despacho DTO em relação à Gleba Piraputanga, já existiam mais de 60 projetos criados, somente aguardando a seleção de beneficiários e a implantação dos assentamentos. Assim, sem orçamento para eventual necessidade de indenização de benfeitorias inseridas na gleba pública, e com orçamento limitado para promover a implantação dos mais de 60 assentamentos já criados e aptos à implantação efetiva, optou-se por não assumir, naquele momento, maiores compromissos orçamentários/financeiros.
Todavia, importa destacar que o atual entendimento é de que o Memo 01/2019 não se aplica a áreas públicas, conforme será melhor esclarecido na resposta ao item III, letra b.
Análise
103. Foi emitido, pelo superintendente da SR/13/MT, o ofício 72607/2019/SR (13) MT-G, datado de 3 de novembro de 2019, onde constam afirmações de que haveria orientação expressa do Incra Sede no sentido de não adoção de medidas para regularização fundiária, inclusive, de terras públicas federais.
104. O documento SEI 4465026 (peça 49) corresponde a despacho que reitera o posicionamento disposto no despacho DTO (4318258) no sentido de que 'está suspensa a vistoria, assim como a instrução de processos que visem obtenção de terras para fins de reforma agrária, ainda que oriundas de Terras Públicas Federais'. Enfatiza ainda, que as medidas cabíveis contra o ocupante no que tange aos crimes ambientais sejam tomadas pelos órgãos competentes.
105. Já o despacho DTO (4318258) (peça 77) , reiterado pelo acima citado, corresponde à inclusão de uma gleba pública federal denominada Piraputanga, para sua inserção no SIGEF. No entanto, consta no mesmo despacho, de modo complementar, o que segue:
'3. É importante fazer uma correção acerca das conclusões da SR (13) (4304646) : a afetação de Terras Públicas para o Programa Nacional de Reforma Agrária por meio da criação de Projetos de Assentamento também está sob o escopo das diretrizes determinadas pelo Memorando-Circular n° 01/2019/Sede/INCRA (3066153) , que suspende as atividades de vistorias de imóveis rurais para fins de obtenção, como também os processos administrativos em fase de instrução, evitando-se a expectativa de compromissos que não poderão ser cumpridos.
4. Esse é o entendimento, pois a forte restrição orçamentária que a Autarquia vem passando não tem permitido firmar compromissos inclusive com a indenização de benfeitorias, por exemplo. 
5. A despeito do raciocínio acima, nada impede que as medidas cabíveis contra o ocupante no que tange aos crimes ambientais sejam tomadas pelos órgãos competentes.' (grifado) 
106. Comente-se, ainda, o que trata o despacho SEI 4304646 acima mencionado (peça 80) . Neste, o então superintendente escreve em seu parágrafo inicial que o procedimento administrativo e sua modalidade não se enquadraria nos ditames do Memorando Circular 01/2019, por se tratar de Terras Públicas da União Federal e em faixa de fronteira, localizado no município de Cáceres-MT.
107. Note-se que apesar de alegar que a orientação dada naquela ocasião à SR/13 foi específica para o caso concreto relativo à Gleba Piraputanga, localizada em Cáceres/MT, e não à Fazenda Araúna, o que se depreende do despacho é que, de modo complementar, o documento ressalta que a afetação de Terras Públicas para o Programa Nacional de Reforma Agrária por meio da criação de Projetos de Assentamento também estaria sob o escopo das diretrizes determinadas pelo Memorando-Circular 01/2019/Sede/INCRA, que determina a suspensão das atividades de vistorias de imóveis rurais para fins de obtenção, como também os processos administrativos em fase de instrução, evitando-se a expectativa de compromissos que não poderiam ser cumpridos.
108. Neste ponto verifica-se a influência direta do Incra Sede nos atos realizados pelo superintendente. Observa-se que a orientação expressa enviada à SR/13 o desmotiva a promover gastos com vistorias ou outros procedimentos relacionados à instrução de processos administrativos relacionados à obtenção de terras, sem, no entanto, informar as possíveis exceções o procedimento para tal. Este tópico também se encontra abordado no item III-b, abaixo.
c) Os seguintes 'considerandos' elencados no ofício 9531/2020/SR (13) MT/INCRA, assinado pelo superintendente do Incra SR/13 (peça 1, p. 59) :
c1) a informação de que existem mais lotes disponíveis para reforma agrária do que clientes para ocupá-los;
c.2) o contingenciamento dos recursos financeiros de forma geral para a manutenção do INCRA em todo país;
c.3) a edificação de benfeitorias de grande monta executada pelos ocupantes irregulares dos imóveis;
c.4) as inovações legislativas trazidas pela MP 910/2019 e seus decretos reguladores, bem como a Instrução Normativa 100, de 30/12/2019.
Manifestação dos gestores (peça 62, p. 2) :
Os referidos 'considerandos' foram suscitados pela SR-13/MT de modo genérico, para buscar orientação quanto ao caso da Fazenda Araúna.
Análise
109. Os citados considerandos foram elencados no ofício 9531/2020/SR (13) MT/INCRA cujo assunto corresponde a 'Orientação sobre procedimentos de áreas sobre cumprimento de ordem judicial' (pg. 59, peça 1) .
110. Em que pese a resposta apresentada pelo Incra Sede em nome da SR/13/MT minimizar as informações escritas e apresentadas pelo Sr. Ivanilton, o que se percebe é a ausência de comentários e informações sobre os itens elencados.
111. Além dos considerandos citados na diligência convém informar que no documento assinado pelo superintendente regional constam, também, considerações que tangem às condutas do governo de uma maneira geral e não genérica como defendido.
112. Para que um agente público apresente informações formais elas devem estar munidas de documentos comprobatórios. 
113. Verifica-se que a informação solicitada não foi atendida. No entanto, essas informações não alteram as impressões e análises realizadas no decorrer deste trabalho por não afetarem diretamente o objeto tratado ou por serem similares a outras referências constantes nos autos. 
d) Quaisquer consultas, pareceres, licenciamentos ou documentos relacionados aos impactos ambientais referentes ao uso e ocupação da área da Fazenda Araúna, no âmbito estadual e federal;
Manifestação dos gestores (peça 62, p.2) :
No âmbito do Processo 54000.083920/2019-01, verifica-se que a SR-13/MT formalizou consulta junto à Secretaria Estadual de Meio Ambiente, do Governo de Mato Grosso e ao ICMBio/MMA, acerca de possíveis óbices quanto à implantação de projeto de assentamento na área.
A SEMA/MT manifestou-se por meio do Oficio nº 4.158/2019/GAB/SEMA-MT (5274409) , em resposta ao Ofício nº 69273/2019/SR (13) MT-T/SR (13) MT/INCRA (4741097) , encaminhando o Parecer Técnico n. 169/CUCO/SUBIO/SGA/SEMA-MT/2019, que concluiu pela inviabilidade de se implantar novos assentamentos na Zona de Amortecimento da Unidade de Conservação Parque Estadual Cristalino.
Já o ICMBio/MMA pronunciou-se por meio do Oficio SEI n° 633/2020-GABIN/ICMBio (6392076) , em resposta ao Oficio nº 3078/2020/SR (13) MT-T1/SR (13) MT-T/SR (13) MT/INCRA-INCRA (5420748) , informando não haver óbices quanto à instalação de assentamento no imóvel.
No que diz respeito ao Parecer Técnico n. 169/2020, expedido pela SEMA, quanto à alegação de que a Fazenda Araúna está localizada na Zona de Amortecimento do Parque Estadual do Cristalino, e que, por isso, seria inviável a criação de assentamento, a área técnica da Diretoria de Desenvolvimento e Consolidação de Projetos de Assentamento - DD, junto ao Incra-Sede, manifestou-se por meio do Parecer n. 16194/2020/DDI-1/DDI/DD/SEDE/INCRA (6587143) , entendendo que pode-se construir uma solução conjunta com o órgão ambiental estadual, haja vista que o Plano de Manejo prevê a agricultura voltada à agroecologia/manejo agroflorestal, realizando-se um estudo que busque compatibilizar as limitações técnico-ambientais com o Projeto de Assentamento, podendo a SEMA contribuir com o INCRA na elaboração desse estudo e construção do projeto.
O Parecer técnico n. 16194/2020 da Diretoria DD foi elaborado no bojo do Processo Incra n. 54000.057623/2020-35, cujos autos foram instruídos para discutir/estudar especificamente a destinação do imóvel. A partir dessa análise técnica, a referida Diretoria acionou a SR- 13/MT por meio do Despacho DD (6605721) , para dar início aos estudos técnicos quanto aos aspectos agronômicos e ambientais, que possibilitem o posicionamento conclusivo acerca da destinação do imóvel rural. Assim, o processo encontra-se atualmente na Superintendência Regional para os trâmites subsequentes, inclusive para as tratativas necessárias junto à SEMA.
Análise
114. A manifestação da SEMA/MT consubstancia-se no Parecer Técnico 169/CUCO/SUBIO/SGA/SEMA-MT/2019 (peça 90) , emitido em novembro de 2019, o qual concluiu pela não permissão de implantação de novos projetos de assentamento na Zona de Amortecimento da Unidade de Conservação Parque Estadual Cristalino.
115. O ICMBio manifestou-se por meio do Oficio SEI 633/2020-GABIN/ICMBio (6392076) (peça 86) , em junho de 2020, informando:
De acordo com os arquivos enviados, o imóvel ora em comento não apresenta sobreposição a nenhuma UC federal, localizando-se cerca de 38 km de distância da Reserva Biológica Nascentes da Serra do Cachimbo, sendo esta a UC mais próxima da área em estudo, conforme pode ser verificado no mapa (7221404) anexo.
Desta feita, nada temos a opor a criação do PDS ora em comento. (grifado) 
116. Além dos pareceres relativos aos órgãos ambientais citados, convém avaliar o parecer 16194/2020/DDI-1/DDI/DD/SEDE/INCRA, de 15/7/2020 (peça 41) , realizado pelo Incra, o qual conclui 'a criação de projeto de assentamento como a melhor destinação a ser dada ao imóvel'. Vale, ainda, colacionar os aspectos positivos listados no documento técnico.
a) O fato de que não se trata de obtenção onerosa, isto é, trata-se de terra pública da União. Isso diminuirá o custo de implantação de um projeto de assentamento. 
b) A intervenção do INCRA ordenará a ocupação do imóvel, definindo o uso de áreas e atividades mais produtivas, junto aos parceleiros, dentro das limitações ambientais, regrando o acesso à água, delimitando a reserva legal e as áreas de preservação permanente, a partir do Estudo de Capacidade de Geração de Renda - ECGR e do anteprojeto de parcelamento; 
c) O aporte de infraestrutura (estradas, energia, poços, etc.) beneficia não só o assentamento, como impacta a vida de outras pessoas da região, podendo beneficiá-las; 
d) A criação do Projeto de Assentamento selecionará dentro dos critérios estabelecidos em norma, quem cumpre os requisitos para ser assentado, podendo eliminar aqueles que não cumprem tais requisitos; 
e) Com o Projeto de Assentamento democratiza-se o acesso à terra, mas também traz o aporte de recursos financeiros, via crédito para habitação e produção, entre outras modalidades, tão necessários para viabilizar os negócios rurais e a vida dos trabalhadores assentados e suas famílias;
f) Esses créditos significam, num primeiro momento, mais dinheiro circulando na economia do município;
117. Complementarmente, cabe repisar sobre o 'PLANO DE UTILIZAÇÃO E RELATÓRIO DE VIABILIDADE AMBIENTAL - PDS BOA ESPERANÇA DO NHANDÚ (PARTE DA FAZENDA ARAÚNA) NOVO MUNDO/ MT', de 23 de outubro de 2020, citado na alínea 'a' acima. Neste relatório de viabilidade ambiental, elaborado por Engenheiro Agrônomo Perito Federal Agrário, o Incra conclui pela possibilidade de assentamento em parte da fazenda em áreas que já se encontram antropizadas.
118. Note-se que, apesar de não existir um consenso definitivo, ainda, sobre a possibilidade, ou não, para a realização de ocupação ordenada após a imissão na posse, o caminho a ser tomado deverá passar por ações administrativas em conjunto com os órgãos envolvidos para a elaboração do PDS.
119. Neste sentido o Incra abriu processo 54000.057623/2020-35, cujos autos foram instruídos para discutir/estudar especificamente a destinação do imóvel. A partir dessa análise técnica, acionou a SR- 13/MT para dar início aos estudos técnicos quanto aos aspectos agronômicos e ambientais, que possibilitem o posicionamento conclusivo acerca da destinação do imóvel rural e informou que o processo se encontra atualmente na Superintendência Regional para os trâmites subsequentes, inclusive para as tratativas necessárias junto à SEMA.
e) Processos ou atos administrativos referentes à imissão de posse e nomeação de representante da União como fiel depositário dos bens da Fazenda Araúna, assim como, das justificativas da não realização de tais medidas;
Manifestação dos gestores (peça 62, p.3) :
Segue cópia integral do Processo Administrativo SEI INCRA nº 00727.000606/2020-10, no bojo do qual tramita o assunto da Ação Reivindicatória ajuizada pela União em desfavor do Espólio de Marcelo Bassan, autuada sob n° 1000632-98.2020.4.01.3603, em trâmite na 1ª Vara Federal Cível e Criminal da SSJ de Sinop/MT, cuja ação foi julgada procedente para reconhecer e declarar a propriedade da União sobre imóvel e a concessão de tutela provisória de urgência para imitir a União na posse do bem. No referido processo, o INCRA manifestou-se acerca da inviabilidade de imitir-se na posse do imóvel nos termos e condições determinados na sentença judicial, naquele momento processual, considerado o alto valor de benfeitorias avaliado e a imposição de guarda e conservação do bem no estado em que se encontra até o fim do processo judicial - ou reversão das decisões judiciais.
Vale reiterar que o INCRA não é parte no processo judicial e sua atuação vinha sendo provocada administrativamente pela União, não havendo resposta judicial pela Autarquia.
As justificativas pelo não cumprimento da imissão na posse, nos termos da sentença, restam melhor esclarecidas nos seguintes documentos inseridos nos autos:
Nota n. 00003/2020/CGF/PFE-INCRA-SEDE/PGF/AGU (6170904) ;
Nota n. 00012/2020/CGF/PFE-INCRA-SEDE/PGF/AGU (6396417) ;
Despacho DD (6186183) ;
Ofício nº 28062/2020/GABT-1/GABT/GAB/P/SEDE/INCRA-INCRA (6186569) .
Análise
120. A nota 00003/2020/CGF/PFE-INCRA-SEDE/PGF/AGU, de maio de 2020 (peça 71) , em breve suma apontou o seguinte: 
O conjunto das determinações judiciais no Cumprimento provisório de sentença nº 1000632-98.2020.4.01.3603, Ação reivindicatória nº 0005891-77.2009.4.01.3603 e Pedido de Efeito Suspensivo à Apelação 1035126-65.2019.4.01.0000, exigem que a imissão na posse provisória em nome da União seja garantida por depositário fiel ao qual incumba dever de guarda e conservação. Assim além de despesas específicas de deslocamento de pessoal para ato judicial de cumprimento de imissão na posse seria necessário reserva de recursos para a conservação da posse do bem até trânsito em julgado. Não há valor judicial definido quanto a essa despesa. Haveria, no entanto, de ser analisada disposição orçamentária para garantir a incolumidade do imóvel, especialmente tendo em conta o valor do Laudo de avaliação judicial de R$ 16.112.600,00 além dos semoventes que porventura permanecessem no imóvel.
Para que seja solicitado o cumprimento ou mesmo disponibilizado recurso o Incra precisa avaliar e afirmar administrativamente que tem condições de ficar com a área como depositário até o 	final do processo judicial, mesmo sem poder dar destinação que possa desnaturá-la, com indicação do servidor a aceitar o 	encargo. 
Quanto às afirmações de risco de invasão no imóvel merecem ser conferidas administrativamente, bem como revistas as referências a atos ou orientações próprios de obtenção onerosa de imóveis destinados a projeto de assentamento para reforma agrária. (grifado) 
121. O referido despacho DD (6186183) , de 14/5/2020 (peça 69) , reafirma:
i) 	a indisponibilidade orçamentária da Autarquia para custear o cumprimento de imissão na posse e as despesas dele decorrentes (manutenção da posse, guarda do imóvel com suas benfeitorias e semoventes, etc., até o ¿nal do processo judicial) ;
ii) 	a inviabilidade de designar servidor para ¿gurar como ¿el depositário até o trânsito em julgado da ação, por reconhecer que o Incra não possui condições orçamentárias e operacionais de assegurar a incolumidade do imóvel. (grifado) 
122. A nota 00012/2020/CGF/PFE-INCRA-SEDE/PGF/AGU, de junho de 2020 (peça 73) , em complemento e ratificação do item 33 da nota 0003/2020/CGF/PFE-INCRA-SEDE/PGF/AGU, indicou que é urgente ao Incra definir administrativamente a questão da destinação final do imóvel em si, em âmbito do Incra ou União, mantida a procedência da reivindicatória. Para tal, deve ser levado em consideração se persiste o interesse na destinação do imóvel para reforma agrária historicamente afirmado pela Autarquia, sendo de se recuperar manifestações administrativas nos processos que deram origem à ação reivindicatória e outros que porventura tramitem com esse objeto.
123. Observa-se que o cerne das justificativas gira em torno da insuficiência orçamentária para garantir a incolumidade do imóvel e suas benfeitorias. No entanto, anterior à essas justificativas ocorreram outras ações realizadas, relacionadas com a nomeação de fiel depositário para imissão na posse da fazenda, em atendimento à decisão judicial. 
124. Houve a constituição de 'comissão de vistoria' pelas Ordens de Serviço 22, 311 e 317/2020/SR (13) MT-T/SR (13) MT/INCRA que se limitaram a indicar o fiel depositário e uma comissão que visasse a produção de um 'relatório circunstanciado'. Não houve, no entanto, a menção aos deveres de guarda e conservação do imóvel determinados em juízo.
125. Além disso, e-mail, de 21/2/2020 (pg. 56, peça 1) , de autoria do Sr. Sérgio Wilson de Oliveira, relata que que teria sido indicado para fiel depositário da Fazenda Araúna, mas, que estaria de licença médica, informação esta de conhecimento do superintendente que o indicou. Exames e atestado foram apresentados anexos ao e-mail.
126. A SR/13/MT chegou a demandar recursos orçamentários específicos para cumprimento da imissão, no 	processo administrativo 54000.000510/2020-68 (peça 104) . No entanto as estimativas consideram apenas despesas de deslocamento único de servidores para imissão na posse, e no máximo para diligências que seriam adotadas pela 'comissão de vistoria e avaliação' sem considerar as que decorreriam do dever de guarda e conservação integrais do imóvel, bem como desconsideram resguardo das benfeitorias avaliadas e semoventes. Por fim, de todo modo, o DESPACHO DOF-1 (SEI 5867910) indicou ausência de recursos para a despesa.
127. Foi previsto que algumas das despesas com a realização das diligências de imissão na posse fossem custeadas diretamente pela União, conforme DESPACHO 00054/2020/SEJUR/PUMT/PGU/AGU (Seq. 83 do NUP 00465.000232/2016-76) . Verifica-se que as despesas arroladas ali referem-se apenas a diárias de servidores para três dias e combustível e peças de veículo, específicas para a ação de imissão na posse.
128. Apenas pelo ofício 10400/2020/SR (13) MT-G/SR (13) MT/INCRA-INCRA (SEI INCRA 5658199) que efetivamente foram apresentadas razões administrativas pelo Incra quanto à impossibilidade de indicação de servidor para depositário da Fazenda Araúna considerando o vultoso valor das benfeitorias, o risco de invasões e degradação de benfeitorias, a inviabilidade de gerenciamento direto pelo Incra de tal extensão do imóvel e patrimônio de benfeitorias.
129. Note-se que, dentro da discussão maior sobre a adequação de imissão na posse pelo Incra, representando a União, ações administrativas concentradas no âmbito da SR/13/MT foram tomadas. No entanto, há que se considerar que, antes da análise e caracterização de possível inação ou intempestividade dos atos praticados pelo superintendente, as medidas administrativas de imissão de posse, por parte do Incra, encontram-se diretamente relacionadas e dependentes de resposta judicial de um processo em andamento.
f) Atuais normativos que tratem do tema da regularização fundiária e o entendimento do Incra acerca da matéria, especialmente das áreas localizadas no estado do Mato Grosso;
Manifestação dos gestores (peça 62, p.3) :
Os normativos vigentes relativos ao tema da regularização fundiária em áreas da União são a Lei 11.952 de 2009, o Decreto 9.309 de 2018 e a Instrução Normativa Incra nº 100/2019, naquilo que a IN não for incompatível com a Lei 11.952/2009 e com o Decreto 9.309/2018, uma vez que a IN 100/2019 pende de atualização, tendo em vista que foi editada também com base na MP 910/2019, que não subsistiu.
Portanto, a atuação do Incra quanto à regularização fundiária em áreas da União, em quaisquer unidades da federação, encontra-se pautada na legislação agrária vigente.
Não há legislação específica para estados, como o de Mato Grosso, por exemplo. A aplicação da legislação é uniforme para todo o País.
Análise
130. Os gestores apresentaram as informações solicitadas. Tais normativos foram considerados, quando necessários, neste trabalho.
g) Informe os riscos da realização de imissão de posse sem a implementação imediata de um processo de ocupação, seja por meio de projetos de assentamento ou outros;
Manifestação dos gestores (peça 62, p.3) :
Em regra, a imissão na posse de imóveis rurais pelo Poder Público deve guardar adequada destinação de interesse público, conforme o tipo de processo judicial em que realizada. A mera guarda e conservação de um bem particular, sem que seja dada uma destinação de interesse público imediata, geraria custos. Quando a imissão de posse é em favor do INCRA, em regra a destinação dada é de criação de projetos de assentamento. No entanto, com a (re) assunção das funções de gestão fundiária federal impostas pela nova redação do art. 33 da Lei nº 11.952/2009, alterada pela MP nº 870/2019, ao INCRA voltaram as competências de conferência de outros interesses públicos federais, o que é realizado via Câmara Técnica de Destinação e Regularização Fundiária de Terras Públicas Federais Rurais (arts. 13 e 14-A do Decreto nº 9.309/2018) .
Análise
131. Neste item comporta mencionar que a imissão de posse sem a devida destinação imediata ocasionaria custos proporcionais ao tempo de guarda inócua do bem. Além disso, conforme tratado acima, a desocupação da fazenda sem um PDS poderia causar inquietação nas famílias acampadas próximo à fazenda, visto que, estas aguardam solução para sua necessidade de terra para morar e produzir, independentemente da existência de um plano formal de ocupação como um PDS. 
132. O art. 19 da Lei 8.629/1993, com a redação que lhe foi conferida pela Lei 13.465/2017, reafirma que a seleção de beneficiários dar-se-á por projeto de assentamento, e por seleção pública, dependente da publicação de edital de seleção, que de forma isonômica volta-se a tantos interessados acorram ao edital, sem direcionamento a determinados grupos, apenas garantidos os critérios de classificação (art. 19 da Lei 8.629/1993 e art. 9º do Decreto 9.311/2018) e as pontuações próprias (art. 19-A da Lei 8.629/1993 e art. 12 do Decreto 9.311/2018, com redação dada pelo Decreto 10.166/2019) . 
133. A ocupação sem os procedimentos legais e administrativos adequados poderia ocasionar nova ocupação irregular das terras. 
h) Quais medidas devem ser tomadas, pela União, para que sejam viabilizados os processos de regularização fundiária no Mato Grosso;
Manifestação dos gestores (peça 62, p.3) :
Como destacado, a regularização fundiária no estado de Mato Grosso segue as mesmas regras normativas do restante do País.
Gestões específicas como realização de georreferenciamento de glebas federais pendem de orçamento específico.
Análise
134. Nada a comentar neste item. Quaisquer inferências pertinentes a este item foram realizadas nas análises dos demais.
Item III - Relacionado ao Incra Sede (diligência peça 3 e 5) 
a) Atual entendimento, com base nos normativos vigentes, assim como, seus pareceres técnicos e jurídicos que embasem seu posicionamento quanto ao andamento da regularização fundiária, criação de assentamentos e imissão de posse em áreas da União, especialmente no Estado do Mato Grosso;
Manifestação dos gestores (peça 62, p.3) :
A atuação do Incra quanto à regularização fundiária, criação de assentamentos e imissão de posse em áreas da União, tanto em Mato Grosso quanto em qualquer unidade da federação, encontra-se pautada na legislação agrária, da qual pode-se citar o estatuto da terra, a Lei 11.952 de 2009, a Lei 8.629 de 1993, os Decretos 9.309 e 9.311, de 2018.
Além disso, o Incra pauta suas decisões ancorado no princípio da supremacia do interesse público. Exemplo disso são os processos de regularização fundiária de ocupações incidentes em terras públicas federais, cujo deferimento fica condicionado à inexistência de interesse da União em destinar essas áreas a outras finalidades de utilidade pública ou de interesse social, conforme previsão expressa do art. 4º da lei 11.952 de 2009. 
Para verificação desse interesse público e social, o Incra submete todas suas glebas a consulta prévia na Câmara Técnica de Destinação e Regularização Fundiária de Terras Públicas Federais Rurais (art. 13 e 14 do Decreto 9.309 de 2018) . Nessa instância são definidas as áreas de interesse indigenista, conservacionista, áreas para reforma agrária, área de uso comum e especial e etc, de modo que a regularização fundiária de áreas ocupadas por particulares ocorrerá de modo residual, ou seja, somente se não houver outro interesse público sobre a área.
Análise
135. O parecer 16194/2020/DDI-1/DDI/DD/SEDE/INCRA, de 15/7/2020 (peça 41) foi elaborado para subsidiar as discussões técnico-administrativas, no âmbito do Incra, quanto à melhor destinação a ser dada ao imóvel denominado Fazenda Araúna.
136. O documento remete à nota 00012/2020/CGF/PFE-INCRA-SEDE, da qual se transcrevem trechos:
26. Aponte-se, por fim, a clara evolução na tensão social no imóvel, a recomendar sejam reiteradas medidas administravas de competência do Incra na definição administrava sobre a futura destinação do imóvel, especialmente para estudar eventuais medidas administravas de posse do bem, ou em caso de modificação das decisões judiciais narradas acima que flexibilizem a imissão em favor do ente federal.
28. Portanto, em complemento e ratificação do item 33 da NOTA 00003/2020/CGF/PFE-INCRASEDE/PGF/AGU indica-se que é urgente ao Incra definir administrativamente a questão da destinação final do imóvel em si, em âmbito do Incra ou União, mantida a procedência da reivindicatória.
137. Consta nos autos despacho Incra SEI (6605721) (peça 43) , de 10/8/2020, informando à SR/13/MT a necessidade da superintendência realizar estudos técnicos atualizados sobre os aspectos agronômicos e ambientais, norteados pela legislação vigente sobre a matéria, que possibilitem o posicionamento conclusivo acerca do interesse e das possibilidades de destinação do imóvel rural em questão. 
138. O que se depreende da análise aos documentos citados é que, atualmente, existe o interesse e a realização de medidas com vistas a obter os subsídios necessários à regularização fundiária da área, por parte do Incra Sede, inclusive, determinando à superintendência regional que realize os estudos pertinentes.
139. Cabe citar excerto da sentença judicial, proferida em 4 de setembro de 2020, que resume o posicionamento do Incra quanto ao interesse público e social das terras:
Extrai-se das informações que a Fazenda Araúna possui destinação de interesse público e social pela União, por intermédio do Incra, para implantação de Projeto de Assentamento na integralidade da área. Este fato já estava noticiado com a petição inicial, inclusive, e a existência de conflitos na região, justamente em razão da existência de Projeto de Assentamento, culminou com o ajuizamento pelos réus de ação possessória na Justiça Estadual em razão dessa ocupação, classificando-a como ilícita. (grifado) 
140. Dos documentos acostados aos autos pode-se depreender não haver dúvidas quanto ao interesse social da União e a destinação pretendida para a terra. Senão vejamos o que conclui o parecer 16194/2020/DDI-1/DDI/DD/SEDE/INCRA, de 15/7/2020:
24. Considerando a missão institucional do Incra dentro das regras estabelecidas na Constituição Federal e demais normativos legais;
25. Considerando o interesse público como objetivo precípuo da administração pública;
26. Considerando que a tensão social e desordenada da ocupação impõe efetiva governança fundiária na região;
27. Considerando tratar-se de imóvel cujo posseiro não se enquadra nos parâmetros para regularização fundiária, conforme manifestado anteriormente pelo INCRA-MT;
28. Considerando tratar-se de terra não onerosa;
29. Considerando a implantação do projeto de assentamento poderá implementar a função social da propriedade;
30. Considerando os benefícios sócio-econômicos advindos da implantação bem orientada de um projeto de assentamento;
31. Entendo a criação de projeto de assentamento como a melhor destinação a ser dada ao imóvel; (grifado) 
141. Por fim, cabe ao Incra, considerando a realização de consulta à Câmara Técnica de Destinação e Regularização Fundiária de Terras Públicas Federais Rurais, averiguar possíveis outros interesses na área em tela, assim como, avaliar, determinar e realizar a devida regularização fundiária da área nos moldes regulamentares, limitado, apenas, pelo trânsito em julgado da ação judicial.
b) A motivação e o teor do memorando 01/2019/Sede/Incra, que suspendeu todos os processos do programa 211B de obtenção de terras, assim como, o detalhamento do programa citado;
Manifestação dos gestores (peça 62, p.4-5) :
Antes de responder de forma objetiva ao que foi perguntado, importante que se esclareçam os contornos do que está contido no citado expediente.
Referida orientação, passada pela então Presidência do Incra às Superintendências Regionais, foi no sentido de: i) comunicar sobre as restrições orçamentárias previstas para o ano de 2019 no que se refere a aquisição de novas áreas para fins de reforma agrária; ii) suspender as atividades de vistoria em imóveis rurais para fins de aquisição, especialmente para os casos de processos administrativos em fase inicial de instrução; iii) necessidade de se retificar dados inseridos de forma superestimada no SIPRA.
Como já sugerido na pergunta, as orientações constantes do Memorando Circular 01/2019 foram motivadas especialmente em razão da limitação orçamentária destinada à aquisição/indenização de imóveis rurais na LOA 2019 - e que perdura e é agravada para o exercício de 2020.
Aqui bem se aponte que o Memorando Circular 01/2019 menciona especificamente apenas três dos Planos Orçamentários em que se desdobra o Programa 211B (nominado 'Obtenção de Imóveis Rurais para Criação de Assentamentos da Reforma Agrária - Nacional' na LOA 2019, hoje, na LOA 2020 nominado como 'Aquisição de Terras - Nacional') , quais sejam: PO 0002, PO 0003 e PO 0004.
Ação 211B é composta 6 (seis) planos orçamentários, conforme detalhamento no quadro (peça 62, p.4) (...) 
A seguir, segue gráfico representando a redução orçamentária da Ação 211B nos últimos 10 anos (peça 62, p.5) (...) 
Ou seja, a fundamentação técnico-orçamentária para a restrição de atividades presenciais de vistoria está apenas atrelada à restrição de recursos de novas aquisições onerosas de imóveis rurais para fins de reforma agrária.
Apenas para melhor esclarecer, lembre-se que no caso de desapropriação de imóvel rural para fins de reforma agrária, após todo o percurso de um processo administrativo de vistoria e fiscalização do cumprimento da função social (após todas as análises e justificativas técnicas e que envolvem por certo, dispêndio de recursos públicos) , o processo administrativo é encaminhado para Decreto do Presidente da República. No entanto, consoante disciplina o art. 32, inciso V, do Decreto n. 9.191, de 2017, é imprescindível (para o encaminhamento de ato normativo à apreciação do Presidente da República) a devida adequação orçamentária e financeira da proposta com a lei orçamentária anual. E nesse momento já se deve indicar, seguindo o rito estabelecido pela Lei Complementar nº 76/1993 e pela Lei nº 8.629/1993 - os valores referentes à indenização da 'terra nua' e das benfeitorias úteis e necessárias. Nesse sentido, sem a perspectiva de orçamento para pagamento de indenização inicial, não se vislumbra fundamento para se permitir que sejam realizadas atividades administrativas de vistoria, pelas Superintendências Regionais. 
Essa foi a razão de, em uma forma geral, se determinar a suspensão das atividades de vistoria em imóveis rurais para fins de (nova) aquisição, especialmente para os casos de processos administrativos em fase inicial de instrução - o que não significa que toda e qualquer vistoria será proibida/suspensa. Em casos devidamente justificados, fundamentando o caso concreto pela necessidade de interesse público e social (a exemplo da grande demanda localizada) , as vistorias seriam autorizadas pela Administração Central.
Diante de um orçamento limitado, vê-se que o Incra optou por priorizar áreas que já estavam em processo de aquisição mais avançado, ao invés de se permitir dar andamento inicial à pretensão de aquisição de novas áreas (tendo em vista a indisponibilidade orçamentária para pagamento de indenização de imóveis rurais para fins de reforma agrária) .
Convém esclarecer que o referido Memorando não se aplica para vistorias realizadas em decorrência de aquisições já em andamento (a exemplo de ações judiciais já em curso) , como também para proceder a análise técnica/vistoria em áreas públicas ou já incorporadas ao patrimônio do Incra.
O sobrestamento dos processos de aquisição de imóveis rurais previsto no Memo 01/2019, reforça-se, aplica-se tão somente a processos na fase de instrução administrativa. Processos em fase avançada de tramitação, como por exemplo pós-decreto presidencial ou judicializados, não se incluem na regra geral do Memorando.
Também é importante que se diga: o Incra tem buscado concentrar os seus esforços no sentido de promover uma melhor gestão de áreas já destinadas à reforma agrária, seja regularizando os lotes devidamente concedidos às famílias já beneficiárias, seja buscando reverter ao domínio público aquelas áreas inseridas em projetos de assentamento que estejam sendo irregularmente exploradas (a exemplo do que consta da IN Incra nº 99/2019 - que entre outros pontos importantes, estipula o procedimento para verificação das condições de permanência de beneficiário no Programa Nacional de Reforma Agrária) .
Para o atual exercício, vê-se que a LOA 2020 restringiu ainda mais o orçamento para a ação de obtenção de imóveis rurais.
Diante desse cenário, a atual Direção Central do Incra não vislumbrou outra alternativa senão manter, pelo menos por ora, as orientações constantes no referido Memorando-Circular. Todavia, tal expediente está sendo revisto, de modo que novas orientações sejam dadas às Superintendências Regionais, com os devidos fundamentos, para melhor conduzir os procedimentos relativos à aquisição de imóveis para a reforma agrária. Ademais, tais orientações também poderão ser revistas a qualquer momento, acaso o orçamento destinado ao Incra para aquisição de imóveis rurais seja incrementado.
Por fim, ressalta-se que este Instituto tem buscado atuar pautando-se na legislação em vigor, pois, para além da missão constitucional de promover a reforma agrária, é preciso observar todos os princípios que regem os atos da Administração Pública, especialmente a legalidade, a moralidade e eficiência no trato público. Nesse sentido, leva-se também em consideração a Lei de Responsabilidade Fiscal, visto que é dever do INCRA cumpri-la. (grifado) 
Análise
142. A resposta deste item guarda semelhança com o já apresentado no item II-b, retro. Assim, além da análise ao referido memorando serão considerados os documentos correlatos já apresentados.
143. O teor do Memorando-Circular nº 01/2019/SEDE/INCRA, de 27 de março de 2019, assinado pelo presidente da autarquia, assim orienta:
Assunto: Orientações sobre vistorias, processos de obtenção e inconsistências SIPRA. 
Senhores Superintendentes Regionais e Chefes de Divisão de Obtenção de Terras, 
Considerando a insuficiência de recursos orçamentários previstos na LOA 2019 para o Programa 211B, Ações 002, 003 e 004, que se remetem a indenização e/ou pagamento de imóveis rurais para fins de reforma agrária, orientamos a necessária e expressa suspensão das atividades de vistorias de imóveis rurais para fins de obtenção, como também os processos administrativos em fase de instrução, evitando-se a expectativa de compromissos que não poderão ser cumpridos. Essas medidas deverão ser adotadas de imediato, pois a continuidade de processos vistoria sem a devida disponibilidade orçamentária pode ensejar interpretação de responsabilização por parte de órgãos de controle. 
Saliento ainda que estão suspensas quaisquer notificações relacionadas às ações supracitadas e para aquelas que porventura tenham sido emitidas no ano de 2019, que sejam tornadas sem efeito pelo Superintendente Regional. 
Ainda considerando as inconsistências dos dados existentes no SIPRA, os quais têm induzido à interpretação de significativa disponibilidade de vagas em Projetos de Assentamento, oriento a Vossas Senhorias determinarem aos setores competentes a promoverem as retificações necessárias, de forma a garantir a correspondência da capacidade de assentamento dos PAs em relação ao número de famílias beneficiárias, devendo proceder à retificação das respectivas portarias, quando for o caso. (grifado) 
144. No texto fica clara a suspensão expressa das atividades de vistorias de imóveis rurais para fins de obtenção, como também os processos administrativos em fase de instrução, além da suspensão de quaisquer notificações relacionadas às ações supracitadas. Ainda, para aquelas que porventura tenham sido emitidas no ano de 2019, que sejam tornadas sem efeito pelo Superintendente Regional. 
145. O que não está evidente no texto são as exceções citadas pelo Incra em resposta à diligência, no sentido de que em casos devidamente justificados, fundamentando o caso concreto pela necessidade de interesse público e social (a exemplo da grande demanda localizada) , as vistorias seriam autorizadas pela Administração Central.
146. Tampouco está explícito que o referido memorando não se aplica para vistorias realizadas em decorrência de aquisições já em andamento (a exemplo de ações judiciais já em curso) , como também para proceder a análise técnica/vistoria em áreas públicas ou já incorporadas ao patrimônio do Incra. Também não explica que o sobrestamento dos processos de aquisição de imóveis rurais aplicar-se-ia tão somente a processos na fase de instrução administrativa, excluindo-se na regra geral do documento os processos em fase avançada de tramitação, como por exemplo, pós-decreto presidencial ou judicializados.
147. Em 29/8/2019, por despacho (peça 80) , o superintendente da SR/13/MT encaminhou despacho à Diretoria de Obtenção de Terras para realização de consulta sobre um caso específico em Cárceres-MT. Em seu primeiro parágrafo, o superintendente escreve:
O presente procedimento administrativo e sua modalidade não se enquadra nos ditames do Memorando Circular nº 01/2019 de 27 de março de 2019, por se tratar de Terras Públicas da União Federal e em faixa de fronteira, localizado no município de Cáceres-MT.
148. Em resposta, a Divisão de Obtenção de Terras do Incra Sede, despacho DTO (4318258) (peça 77) , explica tratar-se da inclusão de uma gleba pública federal denominada Piraputanga, para sua inserção no SIGEF. No entanto, registra, de forma complementar, o que segue:
'3. É importante fazer uma correção acerca das conclusões da SR (13) (4304646) : a afetação de Terras Públicas para o Programa Nacional de Reforma Agrária por meio da criação de Projetos de Assentamento também está sob o escopo das diretrizes determinadas pelo Memorando-Circular n° 01/2019/Sede/INCRA (3066153) , que suspende as atividades de vistorias de imóveis rurais para fins de obtenção, como também os processos administrativos em fase de instrução, evitando-se a expectativa de compromissos que não poderão ser cumpridos.
4. Esse é o entendimento, pois a forte restrição orçamentária que a Autarquia vem passando não tem permitido firmar compromissos inclusive com a indenização de benfeitorias, por exemplo.'
149. O despacho SEI 4465026 (peça 49) , também da Divisão de Terras, reitera o posicionamento disposto no despacho DTO (4318258) 'no sentido de que está suspensa a vistoria, assim como a instrução de processos que visem obtenção de terras para fins de reforma agrária, ainda que oriundas de Terras Públicas Federais'. 
150. As orientações quanto à restrição orçamentária, assim como, as suspensões transcritas permanecem literais e de fácil compreensão. No entanto, a existência ou a caracterização de possíveis exceções não foram citadas. Neste ponto verifica-se possível responsabilidade do Incra Sede nos atos realizados pelo superintendente. 
151. Observa-se que a orientação expressa enviada à SR/13 permite um entendimento conservador quanto à possibilidade de continuidade de atos administrativos que acarretem custos, desencorajando a realização de vistorias ou outros procedimentos relacionados à instrução de processos administrativos relacionados à obtenção de terras, sem, no entanto, informar possíveis exceções.
152. Como agravante verificam-se os despachos posteriores ao memorando que, em lugar de esclarecer, tornam mais ambíguas as informações prestadas, confundindo ou permitindo que o superintendente interprete da maneira como, de fato, ele interpretou. 
153. De toda sorte, o Incra reconhece a falha inerente ao memorando encaminhado ao informar que 'tal expediente está sendo revisto, de modo que novas orientações sejam dadas às Superintendências Regionais, com os devidos fundamentos, para melhor conduzir os procedimentos relativos à aquisição de imóveis para a reforma agrária', reconhecendo a carência de melhor e mais clara orientação às suas superintendências.
c) Resposta ao ofício 9531/2020/SR (13) MT/INCRA (peça 1, p.59) encaminhado pelo superintendente do Incra SR/13 à Diretoria de Ordenamento Fundiária do Incra Sede, tratando de cada um dos 'considerandos' elencados e de cada questionamento feito.
Manifestação dos gestores (peça 62, p.6) :
Com relação ao Ofício 9531/2020/SR (13) MT/INCRA (5627969) , a DF encaminhou como resposta para a Regional o Ofício Nº 13623/2020/DF/SEDE/INCRA-INCRA (SEI 5755263) , o qual se fez acompanhar da Nota nº 00045/2020/CGC/PFE-INCRA-SEDE (SEI n. 5667582) , de autoria da Procuradoria Federal Especializada junto ao Incra, com conteúdo de orientação para a SR-13/MT, específico sobre a Fazenda Araúna.
Dessa feita, a referida Diretoria não adentrou no detalhamento dos tais 'considerandos' por entender que eram genéricos, como admitido pela própria SR-13/MT, sendo que a resposta da DF foi específica para a Fazenda Araúna, entendendo que a Nota lançada pela PFE possuía orientação suficiente para atuação da Superintendência Regional no caso.
Análise
154. O ofício 9531/2020/SR (13) MT/INCRA (peça 56) trouxe à consulta do Incra-Sede, em breve suma, o que segue:
O INCRA, através de sua Procuradoria Federal Especializada deverá ingressar em todas as ações reivindicatórias que tramitam no Estado de Mato Grosso, nos termos do Ar go 33 §2º. e §3º. da Lei 11.952/2009, pois compete ao INCRA, coordenar, normatizar e supervisionar os processos de regularização fundiária, seja através da criação de assentamento, seja através de alienação das terras públicas nos termos Lei.
Posteriormente ao ingresso do INCRA, nas ações judiciais, este deverá:
1-) Informar o juízo, quais são os valores e diretrizes do Governo Federal, com relação a
política agrária e fundiária, especialmente no que se refere a destinação das terras públicas, informando o teor da atual legislação bem como informar ausência de recursos ¿nanceiros, etc.
2-) Requerer o SOBRESTAMENTO de todos os processos judicias, até a manifestação da Câmara Técnica de Destinação e Regularização Fundiária de Terras Públicas Federais Rurais, nos termos dos artigos 13 e 14-A do Decreto 9309/2018 recepcionado pelo artigos 3º. § 5º. da Instrução Normativa n. 100 de 30/12/2019, haja visto que compete a câmara técnica designar as terras públicas após consulta aos órgãos da administração nos termos da Lei.
Por ¿m, com relação a eventuais processos administrativos de regularização fundiária cujo a área objeto esteja inserida dentro do perímetro das áreas pretendidas nas ações reivindicatórias, esta Superintendência, sugere a aplicabilidade do § 3º. do Ar go 6º. da Lei 11.952/2009, no que tange a suspensão dos processos administrativos até o trânsito em julgado da ação judicial. (grifado) 
155. Em resposta, o Incra-Sede, por meio do ofício 13623/2020/DF/SEDE/INCRA-INCRA (peça 58) , encaminhou ao superintendente regional, a nota 00045/2020/CGC/PFE-INCRA-SEDE (peça 61) cujo teor pode ser assim representado:
'5. A propósito das sugestões contidas no ofício remetido pela Superintendência Regional do Incra no Estado do Mato Grosso, cabe esclarecer, inicialmente, que compete aos órgãos da Advocacia-Geral da União, no caso, a Procuradoria -Geral da União e a Procuradoria - Geral Federal de¿nir as estratégias processuais adequadas à defesa dos interesses públicos objeto de ações judiciais.'
156. Note-se que o Incra-Sede não ratificou as sugestões apresentadas pela regional. Contrário a isso, registrou que para qualquer revisão administrativa, se houver, deverá ser adotado processo administrativo específico de acordo com os trâmites regulamentares aplicáveis e encaminhado à Procuradoria Federal Especializada para análise das repercussões nos processos judiciais em curso, com eventual reorientação da atuação processual, bem como da veri¿cação da necessidade de intervenção do Incra nas ações ou outras medidas processuais adequadas à defesa da autarquia em juízo.
157. Quanto aos considerandos elencados no ofício, o Incra considerou-os genéricos e não se manifestou sobre eles.
 Item IV - Relacionado à Sema/MT (diligência peça 3) 
a) Que se manifeste sobre pretensa criação de assentamento para fins de reforma agrária na área da Fazenda Araúna, indicando possíveis impedimentos, impactos e as possibilidades de sua implementação, assim como, as medidas para saneamento de factíveis impactos ambientais.
Manifestação da SEMA/MT (peça 97) :
158. Por meio do ofício 2.414/GAB/SEMA-MT/2020, de 12 de novembro de 2020, a SEMA apresentou despacho da Coordenadoria de Geoprocessamento e Monitoramento Ambiental, ratificando o Parecer Técnico 169/CUCO/SUBIO/SAGA/SEMAMT/2019, assim como, o próprio parecer técnico (peças 97 e 100) , cujos excertos são transcritos abaixo:
O documento em análise solicita informações referente à possibilidade da criação de Projeto de Desenvolvimento Sustentável - PDS sobre o imóvel Fazenda Araúna, localizada no município de Novo Mundo, propriedade localizada na Zona de Amortecimento (ZA) do Parque Estadual Cristalino, no município de Novo Mundo/MT.
Que após análise ao Plano de Manejo do Parque Estadual Cristalino I e II aprovado pela Portaria n°31 de 19/03/2010 e pelas Lei n° 9.985 de julho de 2000 Sistema Nacional de Unidades de Conservação da Natureza -SNUC e pela Lei n° 9.502 de 14/01/2011 Sistema Estadual de Unidades de Conservação temos a informar:
' (...) 2. CONCLUSÃO
Pelo exposto e conforme previsto nas normas/diretrizes de área e o manejo dos recursos naturais consignados no Plano de Manejo do Parque Estadual do e legislações específicas, não são permitidas a implantação de novos projetos de assentamento na Zona de Amortecimento da Unidade de Conservação Parque Estadual Cristalino.' (grifado) 
Análise
159. Considerando que a consulta à SEMA foi realizada com vistas e se obter as avaliações pertinentes aos impedimentos ambientais referentes à área da Fazenda Araúna convém analisar, também, os demais documentos constantes dos autos relativos às análises ambientais e que remetem ao próprio parecer da SEMA.
160. O assunto já fora apresentado nesta instrução no item II-d, assim, cabe aqui apenas repisar algumas informações. 
161. Sobre o assunto, o Incra emitiu o parecer 16194/2020/DDI-1/DDI/DD/SEDE/INCRA, de 15/7/2020 (peça 41) , cujo teor presta a subsidiar as discussões técnico-administrativas, no âmbito do Incra, quanto à melhor destinação da Fazenda Araúna. Do documento colaciona-se o seguinte:
Quanto à alegação de que a Fazenda Araúna está localizada na Zona de Amortecimento do Parque Estadual do Cristalino, o parecer observa que o Plano de Manejo prevê a agricultura voltada à agroecologia, agroflorestal, etc. Isso impõe um ECGR que compatibilize essas limitações com o Projeto de Assentamento, podendo trazer a SEMA para contribuir na elaboração do ECGR. (grifado) 
162. O próprio Incra, em sua resposta à diligência, informou que é possível construir uma solução conjunta com o órgão ambiental estadual, haja vista que o Plano de Manejo prevê a agricultura voltada à agroecologia/manejo agroflorestal, realizando-se um estudo que busque compatibilizar as limitações técnico-ambientais com o Projeto de Assentamento, podendo a SEMA contribuir com o Incra na elaboração desse estudo e construção do projeto.
163. Já o ICMBio/MMA pronunciou-se por meio do ofício SEI n. 633/2020-GABIN/ICMBio (peça 86) , informando não haver óbices quanto à instalação de assentamento no imóvel.
164. Neste sentido, percebe-se que os possíveis entraves ambientais relacionados às terras da Fazenda Araúna são passíveis de saneamento para fins de regularização fundiária, devendo, para tanto, que o Incra continue a realização dos estudos e aprovações pertinentes em parceria com os órgãos ambientais responsáveis. 
CONCLUSÃO
165. O documento constante na peça 01 deve ser conhecido como representação por preencher os requisitos previstos nos arts. 235 e 237, inciso VII, do Regimento Interno/TCU c/c o art. 3°, inciso VII, da Lei Estadual 7.817/2002 e no art. 103, § 1º, da Resolução - TCU 259/2014.
166. A representação (TC Processo 028.238.2020-6) apensada a este processo foi impetrada pela Deputada Federal pelo Estado de Mato Grosso PT/MT, Sra. Rosa Neide Sandes de Almeida em face do Superintendente Regional do Incra no Estado de Mato Grosso, Sr. Ivanildo Teixeira Tomaz; do Presidente Nacional do Incra, Sr. Geraldo José da Câmara Ferreira de Melo Filho; do Diretor de Governança Fundiária do Incra, Sr. Humberto César Mota Maciel; e do Secretário Especial de Assuntos Fundiários do Ministério da Agricultura, o Sr. Luiz Antônio Nabhan de Garcia. 
167. A motivação corresponde à alegada omissão no recebimento e destinação da área de terras pertencentes à União - Fazenda Araúna, situada na Gleba Nhandú, Município de Novo Mundo-MT, no contexto de ação reivindicatória em trâmite na 1ªVara da Justiça Federal de Sinop-MT.
168. A presente representação foi apresentada pelo Conselho Estadual de Defesa dos Direitos da Pessoa Humana de Mato Grosso (CDDPH) em face da atuação do Superintendente do Incra SR/13/MT, o Sr. Ivanildo Teixeira Thomaz e trata de denúncia de que o responsável teria criado situações para inviabilizar a imissão na posse da área da Fazenda Araúna. 
169. O objeto da representação, embasada nos documentos apresentados, segundo os representantes, almeja caracterizar desídia, omissão ou mesmo má-fé nos atos praticados pelo, então, superintendente da SR/13/MT, relacionados à regularização fundiária da região e, especificamente, na imissão de posse da fazenda Araúna.
170. Os registros correspondem aos atos praticados após decisão judicial decorrente de ação reivindicatória contra Espólio de Marcelo Bassan, impetrada na 1ª Vara da Justiça Federal de Sinop-MT (processo 2009.36.03.005949-8, número atual 0005891-77.2009.4.01.3603) reconhecendo que as terras da Fazenda Araúna pertencem à União, determinando, inclusive, a antecipação de tutela para a imissão na posse.
171. Com relação às limitações impostas pelo Memo 01/2019/SEDE/INCRA, alegadas pelo superintendente da SR/13, observou-se que, ao contrário do que afirma o Incra-Sede, o memorando não deixa claro que não se aplica a áreas públicas. Pelo contrário, afirma literalmente que 'está suspensa a vistoria, assim como a instrução de processos que visem obtenção de terras para fins de reforma agrária, ainda que oriundas de Terras Públicas Federais'. 
172. O próprio Incra reconheceu a necessidade de revisar o conteúdo do memorando de modo a torná-lo de melhor compreensão pelas superintendências (parágrafos 103 a 108 e 142 a 153) .
173. A falha de comunicação entre o Incra Sede e suas superintendências acarretaram ou, pelo menos, justificaram os possíveis atrasos nas medidas tomadas pela SR/13/MT tornando de difícil mensuração se tais medidas adotadas pela superintendência possuiriam o condão de impedir o andamento do processo fundiário e, no mesmo sentido, de imputar ao gestor possível responsabilização devidamente caracterizada por conduta, nexo de causalidade e culpabilidade. 
174. Com relação aos possíveis impedimentos ambientais relacionados à implantação do PDS na área da Fazenda Araúna tem-se que em resposta à consulta do superintendente da SR/13, a SEMA apresentou Parecer Técnico 169/CUCO/SUBIO/SGA/SEMA-MT/2019 (peça 90) , em novembro de 2019, que conclui, a princípio, pela inviabilidade da implantação de novos assentamentos na Zona de Amortecimento da Unidade de Conservação Parque Estadual Cristalino, local onde situa-se a Fazenda Araúna. 
175. Neste sentido, o Incra instaurou o processo SEI 54000.057623/2020-35, cujos autos estão sendo instruídos para discutir/estudar especificamente a destinação do imóvel. Neste, constam manifestação do ICMBio, de junho de 2020, informando não existir sobreposição de Unidades de Conservação na área, concluindo pela possibilidade de criação do PDS no local e, o Plano de Utilização e relatório de Viabilidade Ambiental - PDS Boa Esperança Do Nhandú (Parte da Fazenda Araúna) Novo Mundo/ Mt, de 23 de outubro de 2020, concluindo pela possibilidade de assentamento em parte da fazenda em áreas que já se encontram antropizadas.
176. O Incra acionou a SR/13/MT para dar início aos estudos quanto aos aspectos agronômicos e ambientais, que possibilitem o posicionamento conclusivo acerca da destinação do imóvel rural, inclusive para as tratativas necessárias junto à SEMA (parágrafos 114 a 119 e 159 a 164) .
177. Com relação às famílias acampadas nos arredores da fazenda cumpre lembrar que, não necessariamente, serão as mesmas pessoas beneficiadas no PDS. Isso porque, a seleção de beneficiários deve ocorrer por projeto de assentamento e por seleção pública, dependente da publicação de edital de seleção, que avaliará, de forma isonômica, todos os interessados no edital, sem direcionamento a determinados grupos, apenas garantidos os critérios de classificação e as pontuações próprias. Por exemplo, não são seriam contempladas, pessoas com histórico de ocupações irregulares.
178. Outro ponto sensível relacionado às famílias acampadas corresponde à pretensa ocupação imediata das terras assim que imitida a posse pela União. No entanto, tal ocupação, se não seguir os atos administrativos adequados e os normativos pertinentes, ocasionará nova ocupação irregular. Assim, as medidas administrativas devem ser tomadas com vistas à regularização fundiária da área da Fazenda Araúna, paralelamente ao processo judicial. 
179. Referente aos atos realizados pelo superintendente da SR/13/MT para nomear fiel depositário (parágrafos 123 a 129) o que se identificou é que, apesar das nomeações ineficientes, restou comprovado que os entraves envolviam instância acima da superintendência regional. Como agravante, tem-se que, neste momento, o mesmo processo que decidiu, inicialmente, pela imissão de posse provisória da terra, trazendo à tona as discussões sobre as medidas que foram ou deveriam ter sido tomadas pela SR/13/MT, em derradeira decisão, proferida em 21/2/2020, determinou a extinção do cumprimento provisório de sentença 'sem resolução de mérito'. 
180. Ou seja, a imissão da posse na Fazenda Araúna, causa primordial do objeto da representação, foi suspensa até nova decisão em razão da comprovação de que o Incra teria demonstrado não possuir condições materiais para garantir a integridade do patrimônio composto pela Fazenda Araúna e suas benfeitorias, no valor de mais de 16 milhões de reais, até o julgamento definitivo do pleito. 
181. Conforme descrito na visão geral (parágrafos 22 a 31) o processo judicial que envolve a União e o Espólio de Marcelo Bassan encontra-se em andamento aguardando o desenrolar dos fatos para julgamento definitivo do pleito. 
182. No mesmo sentido, não se vislumbra a responsabilização por desídia ou omissão do gestor com relação à realização de uma imissão de posse que se mostrou inviável à autarquia, sendo, deste modo, extinta judicialmente, até que se mostre viável e após o julgamento definitivo do pleito.
183. Deste modo, considera-se pertinente reconhecer da presente representação para no mérito considerá-la improcedente tendo em vista não ter sido comprovada a ocorrência das irregularidades arroladas nos autos.
PROPOSTA DE ENCAMINHAMENTO 
184. Ante todo o exposto, submetem-se os autos à consideração superior, propondo:
I) conhecer da presente representação, satisfeitos os requisitos de admissibilidade previstos nos arts. 235 e 237, inciso III, do Regimento Interno deste Tribunal, e no art. 103, § 1º, da Resolução - TCU 259/2014, para, no mérito, considerá-la improcedente;
II) informar ao Conselho Estadual de Defesa dos Direitos da Pessoa Humana de Mato Grosso (CDDPH) e à Deputada Federal Rosa Neide Sandes de Almeida do acórdão que vier a ser proferido, destacando que o relatório e o voto que fundamentam a deliberação ora encaminhada podem ser acessados por meio do endereço eletrônico www.tcu.gov.br/acordaos;
III) arquivar os presentes autos, nos termos do inciso V, art. 169 do Regimento Interno do TCU c/c art. 107 da Resolução TCU 259/2014."
3.	Foi apensado ao presente feito, contudo, o processo de representação autuado sob o TC Processo 028.238.2020-6, com pedido de cautelar suspensiva, formulada pela Exma. Sra. Deputada Federal Rosa Neide Sandes de Almeida sobre os indícios de irregularidade pela prática de ato ilegal e lesivo ao patrimônio público por Ivanildo Teixeira Thomaz, como Superintendente Regional do Incra em Mato Grosso (Incra-MT) , a partir da imissão de posse na área da Fazenda Araúna junto ao Município de Novo Mundo - MT, tendo a 2ª Câmara do TCU prolatado o Acórdão 11.196/2020 no sentido de conhecer da aludida representação para, no mérito, anotá-la como prejudicada, sem prejuízo de também anotar como prejudicado o referido pedido de cautelar suspensiva, apensando o referido feito ao presente processo. 
É o Relatório.

não há.

Não atuou.

REPRESENTAÇÃO. INCRA-MT. INDÍCIOS DE IRREGULARIDADE PELA SUPOSTA PRÁTICA DE ATO ILEGAL E LESIVO AO PATRIMÔNIO PÚBLICO. CONHECIMENTO. DILIGÊNCIA. APRECIAÇÃO DE MÉRITO PREJUDICADA, POR PERDA DE OBJETO. ENVIO DE CIÊNCIA PREVENTIVA E CORRETIVA. comunicação. ARQUIVAMENTO.

REPRESENTAÇÃO (REPR)

Secretaria de Controle Externo da Agricultura e do Meio Ambiente (SecexAgroAmbiental).

Trata-se de representação formulada pelo Presidente do Conselho Estadual de Defesa dos Direitos da Pessoa Humana de Mato Grosso (CDDPH) sobre os indícios de irregularidade a partir da prática de ato ilegal e lesivo ao patrimônio público por Ivanildo Teixeira Thomaz, como Superintendente Regional do Incra no Mato Grosso (Incra-MT) , diante da imissão de posse na área da Fazenda Araúna junto ao Município de Novo Mundo - MT.
2.	O TCU deve conhecer, preliminarmente, da presente representação, por atender aos requisitos legais e regimentais de admissibilidade.
3.	Como visto, o ora representante teria, em suma, alegado que, apesar da prioridade à destinação de áreas públicas para a reforma agrária, o então Superintendente do Incra-MT teria recusado o recebimento da posse da área na aludida fazenda Araúna, proferindo algumas decisões contrárias aos dispositivos legais aplicáveis para a destinação das terras em favor do assentamento de famílias, além de ter noticiado que, embora a 1ª Vara Federal de Sinop - MT tenha reconhecido a propriedade da União e deferido a tutela provisória para determinar a integral desocupação da área reivindicada no prazo de 60 dias, o referido superintendente teria invocado a suposta orientação da Presidência do Incra para não adotar as medidas em prol da obtenção das aludidas terras.
4.	Após a análise inicial do feito, a SecexAgroAmbiental pugnou pelo conhecimento da presente representação para a subsequente realização de diligência junto ao Incra-Sede e ao Incra-MT, além da Secretaria de Estado de Meio Ambiente em Mato Grosso (Sema-MT) , buscando obter  os esclarecimentos, com a documentação comprobatória, sobre as supostas falhas apontadas nesta representação e, principalmente, sobre as medidas adotadas para a imissão na posse e a regularização fundiária ou as correspondentes justificativas para a não execução dessas medidas.
5.	De todo modo, após promover as diligências junto às referidas instituições e analisar as respostas apresentadas pelos respectivos gestores, a SecexAgroAmbiental assinalou os seguintes elementos de convicção: (i) a comunicação entre o Incra-Sede e as suas superintendências, por intermédio do Memo 1/2019/SEDE/INCRA, teria acarretado ou, pelo menos, justificado os eventuais atrasos nas medidas tomadas pelo Incra-MT; (ii) a Sema-MT apresentou o parecer técnico no sentido de, a princípio, demonstrar a inviabilidade de implantação dos novos assentamentos na Zona de Amortecimento da Unidade de Conservação Parque Estadual Cristalino, estando ali localizada a fazenda Araúna; (iii) o Incra-MT anotou a preocupação sobre a pretensa ocupação imediata e irregular das terras a partir da imissão na posse em prol da União; (iv) os entraves para o cumprimento da decisão judicial sobre a nomeação do fiel depositário, como representante da União para a gestão dos bens encontrados no imóvel, envolveriam a instância hierárquica superior à superintendência regional; e (v) o mesmo processo judicial contaria com a inicial decisão pela imissão na posse provisória da terra, mas, na derradeira decisão judicial prolatada em 21/2/2020, foi determinada a extinção do cumprimento provisório da sentença "sem resolução de mérito" em face da comprovação de que o Incra teria demonstrado não possuir as condições materiais para garantir a integridade do patrimônio composto pela fazenda Araúna, com as suas benfeitorias, sob o valor aproximado de R$ 16 milhões, até o julgamento definitivo do feito.
6.	Por esse prisma, após a análise final do feito, a unidade técnica propôs o conhecimento da presente representação e, no mérito, assinalar a sua improcedência.
7.	O TCU pode incorporar o parecer da unidade técnica a estas razões de decidir, sem prejuízo, todavia, de assinalar a presente representação como prejudicada, no mérito, por perda de objeto, além de promover o envio de ciência preventiva e corretiva, nos termos da Resolução TCU n.º 315, de 2020, para que, conjuntamente, o Incra-Sede e o Incra-MT adotem as medidas cabíveis para efetivamente acompanhar e promover o célere andamento dos correspondentes feitos judiciais, buscando resolver as disputas sobre a legítima propriedade e posse da referida fazenda.
8.	Bem se vê que a imissão na posse sobre a referida fazenda Araúna teria sido extinta, a partir de 21/2/2020 até a nova decisão judicial, diante da comprovação de que o Incra não possuiria as condições materiais para garantir a integridade do patrimônio composto pela fazenda Araúna, com as suas benfeitorias, tendo a imissão sido, deste modo, extinta judicialmente, até a demonstração da viabilidade no julgamento definitivo do Processo 0005891-77.2009.4.01.3603 em curso perante a 1ª Vara Federal Cível e Criminal da SSJ de Sinop - MT.
9.	Ocorre, ainda, que o outro processo judicial, em andamento, versaria sobre a ação possessória proposta pelo espólio de Marcelo Bassan, como atual ocupante da referida fazenda, contra Antônio Bento e outros (indicados pela parte autora, respectivamente, como o líder e os integrantes de movimentos sociais) , tendo o autor relatado a indevida ocupação da área da fazenda Araúna pelas famílias de "sem-terra" com o intuito, por sua vez, de pleitear a proteção possessória no bojo do Processo 1017070-09.2020.8.11.0041 em curso perante a 2ª Vara Cível - Vara Especial de Direito Agrário de Cuiabá - MT.
10. 	Diante, portanto, dos elementos de convicção até aqui obtidos neste processo, o TCU deve conhecer da presente representação para, no mérito, assinalá-la como prejudicada, por perda de objeto, sem prejuízo de promover o envio da aludida ciência preventiva e corretiva, nos termos da Resolução TCU n.º 315, de 2020.
Ante o exposto, pugno pela prolação do Acórdão ora submetido a este Colegiado.
TCU, Sala das Sessões, em 26 de outubro de 2021.
Ministro-Substituto ANDRÉ LUÍS DE CARVALHO 
Relator